ACORDAO-COMPLETO-2406579

ACÓRDÃO 1193/2020 ATA 16/2020 - PLENÁRIO

VISTO, relatado e discutido este Relatório de Auditoria Operacional, com o objetivo de avaliar a gestão da Agência Nacional de Mineração (ANM) em relação ao acompanhamento e à fiscalização do processo de fechamento de minas, no âmbito da legislação minerária.
	ACORDAM os ministros do Tribunal de Contas da União, reunidos em sessão do Plenário, ante as razões expostas pela relatora, e com fundamento no art. 250 do Regimento Interno, em:
	9.1. determinar à SeinfraCOM que, em processo de representação apartado destes autos, com fundamento nos arts. 43, inciso II, da Lei 8.443/1992, 4º e 76, incisos I, II e IV, do Regimento Interno da ANM (Portaria 247, de 8/4/2011, do Ministério de Minas e Energia) , identifique os responsáveis da diretoria da Agência Nacional de Mineração, com suas funções e respectivos períodos de atuação, e submeta a esta relatora proposta de audiências em decorrência de conduta omissiva de coordenar e gerir o planejamento e a execução da ação de fiscalização da atividade minerária, caracterizada pelas seguintes constatações, referentes aos processos listados no apêndice I do relatório que integra este acórdão, em afronta aos arts. 38 e 97, inciso VI, do Decreto Lei 227/1967 c/c os subitens 1.5.7, 20.4.1 e 20.4.2 da Portaria DNPM 237/2001:
9.1.1.  em 19 processos, os Planos de Fechamento de Mina (PFM) não apresentaram nenhum dos 14 itens exigidos na NRM-20;
9.1.2. em nenhum processo, o PFM cumpriu todas as exigências da NRM-20;
9.1.3. em 6 processos, não foi localizada (ou não foi encaminhada pelas gerências regionais) a análise do DNPM (Departamento Nacional de Produção Mineral) /ANM sobre o Plano de Aproveitamento Econômico (PAE) ;
9.1.4. em 2 processos, consta a análise do PAE, entretanto o DNPM/ANM não faz qualquer menção ao PFM apresentado no PAE;
9.1.5. em 16 processos, o DNPM/ANM, ao examinar o PAE, apenas indica que o PFM foi apresentado, não efetuando qualquer exame sobre o seu conteúdo;
9.1.6. em 7 processos, o DNPM/ANM, de forma sucinta, considera satisfatório o PFM apresentado, sem indicar os fundamentos para essa conclusão;
9.1.7. em todos os processos, não houve a atualização dos PFMs.
9.2. recomendar à Agência Nacional de Mineração que regulamente, com base nas melhores práticas internacionais, o inciso III do art. 13 da Lei 13.575/2017, no sentido de assegurar garantias financeiras para a execução do fechamento de minas;
9.3. dar ciência à Agência Nacional de Mineração de que os critérios dispostos na NRM-20, em especial o subitem 20.4.1, são obrigatórios nos Planos de Fechamento de Mina;
9.4. dar ciência ao Congresso Nacional de que as sanções dispostas no Código de Mineração, Decreto-Lei 227/1967, arts. 63 e 64, são insuficientes para a efetividade das ações regulatórias da Agência Nacional de Mineração, o que pode resultar em novos desastres relacionados às atividades de mineração;
9.5. encaminhar cópia desta decisão ao Ministério de Minas e Energia, à Comissão de Minas e Energia da Câmara dos Deputados, à Comissão de Meio Ambiente e Desenvolvimento Sustentável da Câmara dos Deputados, à Comissão de Serviços de Infraestrutura do Senado Federal, à Comissão de Meio Ambiente do Senado Federal e à 4ª Câmara de Coordenação e Revisão - Meio Ambiente e Patrimônio Cultural - do Ministério Público Federal;
9.6.  arquivar os autos.

Auditoria com o objetivo de avaliar a gestão da entidade em relação ao acompanhamento e à fiscalização do processo de fechamento de mina, no âmbito da legislação minerária.

Agência Nacional de Mineração (ANM).

3. Interessados/Responsáveis: não há.

13.1. Ministros presentes: José Mucio Monteiro (Presidente), Walton Alencar Rodrigues, Benjamin Zymler, Augusto Nardes, Raimundo Carreiro, Ana Arraes (Relatora), Bruno Dantas e Vital do Rêgo.
13.2. Ministros-Substitutos presentes: Marcos Bemquerer Costa, André Luís de Carvalho e Weder de Oliveira.

ANA ARRAES

Adoto como relatório a instrução da unidade técnica, a qual contou com a anuência de seu corpo diretivo:
"I. INTRODUÇÃO
I.1 Objetivo e escopo da auditoria
1. Trata-se de auditoria de natureza operacional com o objetivo de avaliar a gestão da Agência Nacional de Mineração (ANM) em relação ao acompanhamento e à fiscalização do processo de fechamento de mina, no âmbito da legislação minerária.
2. Após a tragédia ocorrida em 25/1/2019 na Barragem B 1 da Mina do Córrego do Feijão, localizada em Brumadinho - MG, o Tribunal de Contas da União (TCU) aprovou, em 30/1/2019, comunicação proferida pelo Ministro Presidente à época, Exmo. Sr. José Múcio Monteiro, a fim de que a Secretaria de Fiscalização de Infraestrutura Hídrica, de Comunicações e de Mineração (SeinfraCOM) autuasse processo específico destinado a acompanhar as providências já adotadas e aquelas a serem aplicadas pela ANM para apurar as causas e responsabilidades pelo desastre (peça 19) .
3. Em complemento à comunicação do Presidente, o Exmo. Sr. Ministro Vital do Rêgo levou à consideração do Plenário, em 13/2/2019, questões relevantes acerca do fechamento de mina no Brasil, propondo a atuação desta Corte de Contas (peça 7) .
4. Em síntese, o Ministro lembrou que, desde 2002, o Plano de Fechamento de Mina (PFM) deve estar contemplado no Plano de Aproveitamento Econômico (PAE) das áreas minerárias, nos termos da Norma Reguladora de Mineração 20 (NRM-20) do então Departamento Nacional de Produção Mineral (DNPM) . Contudo, não haveria informações disponíveis sobre a quantidade de PAE vigentes, tampouco se todos os planos possuem os respectivos PFM, com a estimativa de custo para a sua implementação, considerando, entre outras, variáveis técnicas, ambientais, sociais e econômicas.
5. Também abordou a reparação dos danos causados pelos responsáveis por incidentes graves decorrentes da atividade minerária. Argumentou, nesse sentido, que as responsabilidades e obrigações estabelecidas em normativos e instrumentos contratuais, ou similares, por si sós, não se mostraram suficientes para mitigar riscos e assegurar a reparação de danos socioambientais, como nos casos do rompimento da barragem de Mariana e da contaminação de cursos d'água ocorrida na região de extração de carvão mineral, nos estados de Santa Catarina e do Rio Grande do Sul.
6. Em razão do exposto, o Tribunal aprovou a inclusão, no escopo dos trabalhos a serem realizados por esta Corte na ANM, ação de controle com os objetivos de:
a) identificar as causas que levam à falta de efetiva responsabilização pelos incidentes graves associados às atividades de mineração, bem como apresentar propostas voltadas a corrigir as falhas e impropriedades que venham a ser detectadas; e
b) avaliar a consistência e robustez dos planos de fechamento de minas, bem como se a desativação das minas está ocorrendo em consonância com tais planos (peça 7) .
7. Diante desse contexto, mas considerando a existência de outros trabalhos previstos no plano operacional 2019-2020 da SeinfraCOM, a Unidade Técnica propôs a realização de auditoria de natureza operacional para avaliar a gestão e a fiscalização dos órgãos federais envolvidos no processo de fechamento de mina, a qual foi aprovada por meio do Despacho da Exma. Sra. Ministra Relatora Ana Arraes, no âmbito do TC Processo 015.959/2019-8.
Não escopo
8. Considerando que a ANM atua nos limites estabelecidos no âmbito da legislação minerária, aspectos referentes à recuperação ambiental, social e econômica da área impactada pelas atividades minerárias não fizeram parte do escopo da auditoria.
I.2 Metodologia
9. Os procedimentos da auditoria estão alinhados às diretrizes estabelecidas nas Normas de Auditoria do Tribunal de Contas da União (Portaria-TCU 280/2010) e aos princípios e padrões estabelecidos no Manual de Auditoria Operacional do TCU.
10. Na fase de planejamento foi realizada análise documental, envolvendo pesquisas na legislação, em bibliografia e em artigos acadêmicos ou trabalhos técnicos publicados na imprensa ou disponíveis na Internet. Também foram feitas entrevistas com gestores e técnicos da ANM.
11. Tendo como base essas informações, e o mapa de processos de requerimento de lavra (peça 26) , a equipe aplicou técnicas e instrumentos de análise de diagnóstico, como análise de stakeholders (peça 25) , entrevistas (peça 22) , matriz SWOT (peça 23) e diagrama de verificação de risco - DVR (peça 24) .
12. Com base na avaliação de risco elaborada por meio da aplicação da técnica de análise SWOT (Portaria-Segecex 31/2010) e das entrevistas realizadas, a equipe definiu as questões de auditoria, bem como o escopo e objetivo do trabalho.
13. O resultado das técnicas aplicadas foi apresentado aos gestores da ANM envolvidos no processo de fechamento de mina, a fim de validar as informações constantes nos instrumentos produzidos. A partir dessas informações foram elaborados o Projeto de Auditoria (peça 28) e a Matriz de Planejamento (peça 27) , que contempla as questões de auditoria.
14. Com o objetivo de verificar se o exame estava focado sobre as questões mais relevantes e se o método proposto era suficiente para chegar às conclusões pretendidas, foi realizado, durante a fase de planejamento, painel de referência com acadêmicos; gestores e técnicos da ANM, do Congresso Nacional, do Ministério de Minas e Energia; auditores da SeinfraCOM, da SecexAgroAmbiental e do Gabinete do Ministro Vital do Rego; bem como representante do Instituto Brasileiro de Mineração (IBRAM) , organização nacional privada e sem fins lucrativos, que representa as empresas e instituições que atuam no setor mineral (peça 8) .
15. Esse evento foi realizado no dia 5/9/2019, no Instituto Serzedello Corrêa (ISC) , com utilização da ferramenta Design Thinking, cuja abordagem busca a solução de problemas de forma coletiva e colaborativa. As críticas e sugestões colhidas no debate contribuíram para aprimorar o planejamento e fomentar a qualidade do trabalho.
16. Após os ajustes realizados em decorrência das sugestões obtidas no mencionado painel, a Matriz de Planejamento foi apresentada ao gabinete da Ministra Relatora, sendo assim consideradas as sugestões propostas nos ajustes finais realizados na referida matriz.
17. Ainda na fase de planejamento, foi realizada visita da equipe de auditoria à Gerência Regional da ANM, no estado de Minas Gerais, a fim de verificar a viabilidade da obtenção de informações e documentos inseridos nos respectivos processos físicos de concessão de lavra. No entanto, constatou-se não ser possível a obtenção de informações em sistemas ou banco de dados da ANM acerca da gestão de fechamento de mina.
18. Na fase de execução da auditoria, foram enviados ofícios de requisição à ANM (peças 29 e 37) . A partir da análise das respostas recebidas e aplicação dos demais instrumentos de coleta de dados e técnicas de análise previstas na Matriz de Planejamento, elaborou-se a matriz de achados (peça 77) , a qual foi submetida à validação em novo painel de referência, composto por especialistas e gestores envolvidos com o objeto da auditoria, com o objetivo específico de avaliar a consistência das evidências coletadas, testar se os achados estavam bem caracterizados e verificar a pertinência das conclusões e propostas de deliberação. O evento foi realizado em 28/1/2020, nas dependências do TCU, em Brasília e no estado de Minas Gerais, conectadas por meio de videoconferência. As sugestões oferecidas no painel foram consideradas na elaboração deste relatório de auditoria.
I.3 Critérios
19. Adotaram-se, basicamente, os seguintes critérios:
Quadro 1 - Critérios de auditoria
	Norma
	Regra

	Constituição Federal de 1998
	Art. 37, caput: princípios da Eficiência, da Legalidade e da Isonomia.

	Decreto-Lei 227/1967 (Código de Mineração) 
	Art. 2º: define os regimes de aproveitamento das substâncias minerais.
Art. 4º: define o conceito de jazida e mina.
Art. 47: estabelece uma série de obrigações ao titular da concessão, sob pena das sanções previstas no artigo 63.
Art. 63: define as sanções no caso de não cumprimento das obrigações decorrentes das autorizações de pesquisa, das permissões de lavra garimpeira, das concessões de lavra e do licenciamento implica.
Art. 65: define as infrações que ensejam a declaração de caducidade da autorização de pesquisa, ou da concessão de lavra.

	Lei 9.784/1999 (Regula o processo administrativo no âmbito da Administração Pública Federal) 
	Art. 2º, caput: A Administração Pública obedecerá, dentre outros, aos princípios da legalidade, finalidade, motivação, razoabilidade, proporcionalidade, moralidade, ampla defesa, contraditório, segurança jurídica, interesse público e eficiência.

	Lei 13.575/2017
 (Lei de criação da ANM) 
	Art. 1º: Fica criada a Agência Nacional de Mineração (ANM) , integrante da Administração Pública federal indireta, submetida ao regime autárquico especial e vinculada ao Ministério de Minas e Energia.
Art. 2º: Compete à ANM: inciso II - estabelecer normas para o aproveitamento dos recursos minerais; inciso VI - estabelecer os requisitos técnicos, jurídicos, financeiros e econômicos a serem atendidos pelos interessados na obtenção de títulos minerários; inciso VIII - regulamentar os processos administrativos sob sua competência, notadamente os relacionados com a outorga de títulos minerários, com a fiscalização de atividades de mineração e aplicação de sanções.
Art. 13, inciso III: A ANM, por meio de resolução, disporá sobre os processos administrativos em seu âmbito de atuação, notadamente sobre: hipóteses e critérios para a apresentação de garantias financeiras ou a contratação de seguros para cobertura dos riscos de atividades minerárias.

	Decreto 9.406/2018
 (Regulamenta o Código de Mineração) 
	Art. 5º: A atividade de mineração abrange entre outras etapas, o fechamento da mina.
Art. 32: O PAE é documento obrigatório do requerimento de concessão de lavra e deve conter o PFM.
Art. 34º, inciso XVIII: O titular da concessão fica obrigado a executar e concluir adequadamente, após o término das operações e antes da extinção do título, o plano de fechamento de mina.
Art. 52: O não cumprimento das obrigações decorrentes da autorização de pesquisa, da concessão de lavra, do licenciamento e da permissão de lavra garimpeira implicará, a depender da infração: I - advertência; II - multa; e III - caducidade do título.
Art. 68: Abandonar a mina ou a jazida, assim formalmente caracterizada conforme disposto em Resolução da ANM: Sanção: multa de R$ 3.293,90 e caducidade do título.
Art. 70: O descumprimento às obrigações previstas no art. 34, caput, incisos V, IX, X, XI, XII, XIII, XVI, XVIII e XIX implicará multa de R$ 1.619,63 a R$ 3.239,26, conforme estabelecido em Resolução da ANM.

	Portaria DNPM 237/2001, Anexo I
 (Aprovou as Normas Reguladoras de Mineração - NRM) 
	Item 1.5.7: O Plano de Fechamento de Mina é parte obrigatória do PAE.
Item 20.4.1: O plano de fechamento de mina deverá conter os instrumentos comprobatórios previstos nesse item.
Item 20.4.2: Para toda mina que não tenha plano de fechamento contemplado em seu PAE, a critério do DNPM, fica o seu empreendedor obrigado a apresentar o referido plano.
Item 20.4.2.1: O plano de fechamento deve ser atualizado periodicamente, no que couber.

	Decreto 9.587/2018
 (Instala a ANM e aprova sua Estrutura Regimental) 
	Anexo I, art. 2º, inciso XXIX: Compete à ANM normatizar e reprimir as infrações à legislação e aplicar as sanções cabíveis, observado o disposto na Lei nº 13.575, de 2017.

	Resolução 3, de 30/1/2019, MME/ANM
	Atualiza os valores das Multas - Art. 68 do RCM: R$ 3.421,06.

	Resolução 7, de 11/4/2019, MME/ANM (define, nos termos do Artigo 1º, o valor das multas previstas nos incisos V, IX, X, XI, XII, XII, XVI, XVIII e XIX do Artigo 34 do Decreto 9.406/2018) 
	Art. 9º: Ao titular que deixar de executar e concluir adequadamente, durante e após o término das operações, antes da extinção do título, o plano de fechamento de mina: Sanção: multa de R$ 3.364,32.     
Art. 13: Na hipótese de reincidência no prazo de até cinco anos, verificada para cada infração, a multa será cobrada em dobro, conforme previsto no Artigo 53, §º 2 do Decreto 9.406/2018.

	Guia para o planejamento do fechamento de mina (SÁNCHEZ; SILVA-SÁNCHEZ & NERI, 2013) 
	O planejamento do fechamento deve começar desde a concepção do projeto de uma nova mina, e começa como parte do estudo de viabilidade da mina. Esta é a orientação básica adotada por guias internacionais.

	Avaliação da NRM-20 como diretriz e como instrumento de implemento do fechamento da mina no Brasil (LIMA; FLORES & DIAS, 2014) 
	Rem: Rev. Esc. Minas [online]. 2014, vol.67, n.4, pp.367-372 - eficácia da NRM-20 como uma diretriz e uma ferramenta de fiscalização para o fechamento de mina no Brasil.

Fonte: elaboração da SeinfraCOM
II. VISÃO GERAL DO OBJETO
II.1 O setor minerário brasileiro
20. O setor minerário é responsável por 4,2% do Produto Interno Bruto (PIB) do país e por 16,8% do PIB industrial (disponível em http://portaldamineracao.com.br/ibram/instituto-brasileiro-de-mineracao-renova-lideranca-e-defende-protagonismo-do-setor/Acesso em: 6/2/2020) , sendo, portanto, relevante para a economia nacional.
21. Do ponto de vista histórico, as primeiras atividades da mineração brasileira remontam ao século XVIII. Durante muito tempo, não houve preocupação relativa ao processo de fechamento das minas abertas, sendo comum, inclusive na atualidade, que o empreendimento fosse abandonado sem nenhum tipo de reparação dos danos ambientais e sociais decorrentes da atividade minerária (FLORES, 2006) .
22. A Constituição Federal de 1988 estabeleceu que os recursos minerais, incluindo os do subsolo, são de titularidade da União (art. 20, inciso IX) , e a pesquisa e a lavra desses recursos somente poderão ser efetuadas mediante autorização ou concessão da União (art. 176, §1º) . É prérequisito, para sua exploração, o ingresso pelo empreendedor, junto ao DNMP (atualmente ANM) , de processo para requerimento de direito minerário (alínea 'a', art. 11, do Decreto-Lei 227/1967 - Código de Mineração; art. 7º, do Decreto 9.406/2018) . 
23. No Brasil, há diferentes regimes de aproveitamento para os distintos recursos minerais, como o regime de autorizações e concessões e o regime de licenciamento, a depender, entre outros fatores, das substâncias envolvidas e da destinação do produto, conforme detalhado adiante. Entende-se por aproveitamento, nesse contexto, a utilização de jazidas contendo substância mineral que possua valor econômico.
24. Cabe ressaltar que, sob quaisquer dos regimes de aproveitamento, para obtenção dos respectivos títulos minerários é necessário que o interessado apresente as licenças ambientais aplicáveis, emitidas pelos órgãos de meio ambiente (§8º, art. 9º; §2º, art. 21; arts. 24 e 31, todos do Decreto 9.406/2018) .
II.2 Regimes de aproveitamento
25. De acordo com o Decreto 9.406/2018, que regulamenta o Decreto-Lei 227/1967 (Código de Mineração) , considera-se jazida 'toda massa individualizada de substância mineral ou fóssil, que aflore à superfície ou que já exista no solo, no subsolo, no leito ou no subsolo do mar territorial, da zona exclusiva ou da plataforma continental e que tenha valor econômico'; e mina, 'a jazida em lavra, ainda que suspensa' (art. 6º) . Por sua vez, os regimes de aproveitamento dos recursos minerais (art. 13) são:
concessão;
autorização;
licenciamento;
permissão de lavra garimpeira; e
monopolização.
26. Além disso, o regulamento do Código de Mineração define lavra como 'o conjunto de operações coordenadas com o objetivo de aproveitamento da jazida, desde a extração das substâncias minerais úteis que contiver até o beneficiamento destas' (art. 10) .
27. Da mesma forma, a pesquisa mineral é conceituada como 'a execução dos trabalhos necessários à definição da jazida, sua avaliação e a determinação da exequibilidade do seu aproveitamento econômico', compreendendo, entre outros, os seguintes trabalhos de campo e de laboratório: levantamentos geológicos pormenorizados da área a ser pesquisada, em escala conveniente; estudos dos afloramentos e suas correlações; levantamentos geofísicos e geoquímicos; aberturas de escavações visitáveis e execução de sondagens no corpo mineral; amostragens sistemáticas; análises físicas e químicas das amostras e dos testemunhos de sondagens; e ensaios de beneficiamento dos minérios ou das substâncias minerais úteis, para obtenção de concentrados de acordo com as especificações do mercado ou aproveitamento industrial  (art. 9º, caput e § 1º) . Nos termos do art. 16, a pesquisa dependerá de autorização outorgada pela ANM.
28. Do exposto, infere-se que neste ponto ainda não há mina, vez que não há jazida em lavra. Assim, não há que se falar em fechamento de mina no caso de autorização de pesquisa. A partir da aprovação do relatório da pesquisa pela ANM, o Código prevê que o minerador possui um prazo de um ano para requerer a concessão para lavra (art. 31) . 
29. Considera-se licenciamento, nos termos do Decreto 9.406/2018 (art. 12) , 'o aproveitamento das substâncias minerais a que se refere o art. 1º da Lei 6.567/1978, que, por sua natureza, seu limite espacial e sua utilização econômica, possa ser lavrado, independentemente de trabalhos prévios de pesquisa'. Essas substâncias são:
areias, cascalhos e saibros para utilização imediata na construção civil, no preparo de agregados e argamassas, desde que não sejam submetidos a processo industrial de beneficiamento, nem se destinem como matéria-prima à indústria de transformação;
rochas e outras substâncias minerais, quando aparelhadas para paralelepípedos, guias, sarjetas, moirões e afins; 
argilas usadas no fabrico de cerâmica vermelha; e
rochas, quando britadas para uso imediato na construção civil e os calcários empregados como corretivo de solo na agricultura.
30. Percebe-se, ante as características inerentes a essas atividades, que se trata de lavra, sendo a área em que ocorrem, uma mina, conforme definido anteriormente.
31. Define-se permissão de lavra garimpeira, nos termos da Lei 7.805/1989 (art. 1º, parágrafo único) , como 'o aproveitamento imediato de jazimento mineral que, por sua natureza, dimensão, localização e utilização econômica, possa ser lavrado, independentemente de prévios trabalhos de pesquisa', segundo critérios fixados pela ANM. É restrito a brasileiros ou cooperativas de garimpeiros autorizados a atuar como empresas de mineração, podendo vigorar por até cinco anos e tendo natureza pessoal, limitada a área de até 50 hectares, salvo quando outorgada a cooperativa de garimpeiros (art. 5º) . 
32. Extrai-se da definição exposta que as atividades de garimpagem envolvem lavra em jazida, sendo, portanto, atividades realizadas em mina. 
33. O regime de monopolização, nos termos do art. 13 do Decreto 9.406/2018, aplica-se quando, em virtude de lei especial, o aproveitamento das substâncias minerais depender de execução direta ou indireta do Governo Federal. A Constituição Federal (art. 177, incisos V) , por exemplo, atribui à União o monopólio da pesquisa e da lavra de minérios e minerais nucleares e seus derivados.
34. Por fim, concessão de lavra é aquele regime de exploração que depende de portaria de autorização do Ministério de Minas e Energia, conforme inciso I, art. 13 do regulamento do Código de Mineração. Nos termos do art. 28 desse diploma, depende da realização de pesquisa prévia, com relatório aprovado pela ANM, devendo a área ser adequada técnica e economicamente para as atividades de extração e beneficiamento.
35. Além disso, o Decreto 9.406/2018, arts. 32 e 34, inciso XVIII, trouxe a exigência de que o Plano de Aproveitamento Econômico (PAE) , previsto no Decreto-Lei 227/1967 (arts. 37, inciso II, e 38, inciso VI) , exigível no regime de concessão, contenha o Plano de Fechamento respectivo, aprovado com base em resolução da ANM, sendo uma das obrigações do titular do título minerário a execução desse plano de forma adequada, antes da extinção desse título.
II.3 Premissas e diretrizes para o adequado fechamento de mina
36. Por fechamento de mina, entende-se, no âmbito do presente trabalho de auditoria, como o processo em que o empreendimento é desativado, temporariamente ou permanentemente, envolvendo no mínimo as seguintes etapas:
descomissionamento, consistindo, essencialmente, em ações necessárias para mitigar os efeitos do empreendimento, e a retirada das instalações de beneficiamento, unidades de apoio e demais instalações que não forem úteis para o uso futuro da área;
reabilitação, consistindo no processo de reparação dos impactos causados pela atividade minerária sob o ambiente, destinando-se o solo a um uso previamente estabelecido; e
monitoramento, correspondendo a um plano de gestão do sítio durante certo intervalo de tempo, após o descomissionamento e a reabilitação da área.
37. É reconhecido na academia e em diversas publicações que o planejamento do fechamento de mina deve começar desde a concepção do projeto de uma nova mina, fazendo parte do estudo de viabilidade da mina. Esta é a orientação básica adotada por guias internacionais e pelo Guia para o planejamento do fechamento de mina (SÁNCHEZ; SILVA-SÁNCHEZ & NERI, 2013) . O referido Guia traz sete diretrizes de planejamento de fechamento de mina, com as respectivas ações, consideradas como 'boas práticas' para o adequado fechamento.
Quadro 2 - Diretrizes e boas prática de planejamento de fechamento de mina
	Diretrizes
	Boas Práticas

	1. O planejamento do fechamento deve começar desde a concepção do projeto de uma nova mina
	1.1 considerar o planejamento do fechamento no planejamento estratégico da empresa

		1.2 definir objetivos de fechamento, incluindo uso futuro da área, juntamente com a análise das alternativas de projeto

		1.3 considerar os objetivos de fechamento na elaboração do projeto da mina

		1.4 identificar e avaliar os impactos socioambientais do fechamento quando da elaboração do Estudo de Impacto Ambiental do projeto

		1.5 elaborar estudo e plano de prevenção de drenagem ácida, quando necessário

		1.6 considerar diferentes cenários de fechamento

	2. A empresa deve planejar o fechamento de mina em atividade
	2.1 reunir documentação técnica sobre a mina

		2.2 elaborar histórico da mina

		2.3 considerar o patrimônio histórico mineiro e industrial na definição dos objetivos de fechamento

		2.4 realizar ou atualizar diagnóstico socioambiental acurado

		2.5 avaliar os riscos das estruturas existentes

		2.6 definir os objetivos de fechamento, incluindo uso futuro da área

		2.7 promover a recuperação progressiva de áreas degradadas

	3. O planejamento do fechamento deve envolver as partes interessadas externas e internas
	3.1 identificar as partes interessadas externas e internas

		3.2 comunicar informações sobre o processo de fechamento

		3.3 consultar as partes interessadas externas e internas

		3.4 implantar um mecanismo de recebimento e registro de reclamações e de gestão de conflitos

		3.5 envolver as partes interessadas no monitoramento pós-fechamento

	4. Os resultados do planejamento devem ser registrados em planos de fechamento e outros documentos correlatos
	4.1 registrar os resultados do planejamento em um Plano de Fechamento

		4.2 preparar programas de desativação e de recuperação ambiental

		4.3 preparar Plano de Contingência

		4.4 preparar programas sociais

		4.5 avaliar e gerenciar os riscos das medidas e programas de fechamento

	5. A empresa deve estimar todos os custos associados ao fechamento de uma mina
	5.1 estimar os custos dos programas relacionados ao fechamento

		5.2 atualizar periodicamente a estimativa de custos dos programas relacionados ao fechamento

		5.3 fazer provisão financeira para o fechamento

	6. A empresa deve acompanhar o desenvolvimento socioeconômico local
	6.1 analisar o contexto socioeconômico local e regional

		6.2 acompanhar os indicadores de desenvolvimento e de qualidade de vida

		6.3 desenvolver programas que fomentem a diversificação da base produtiva local

		6.4 implantar programas visando o desenvolvimento comunitário

	7. O plano de fechamento deve ser atualizado sempre que houver modificações substanciais no projeto da mina ou nas condições do entorno
	7.1 atualizar a avaliação de impactos ambientais e sociais

		7.2 acompanhar as mudanças regulatórias que possam influenciar os objetivos de fechamento

		7.3 manter atualizado o mapeamento de partes interessadas

		7.4 considerar os objetivos de fechamento nos investimentos em pesquisa e desenvolvimento tecnológico e na gestão da inovação

		7.5 considerar o fechamento no sistema de gestão da informação

		7.6 Dar um tratamento sistemático às incertezas inerentes ao planejamento de fechamento de mina

		7.7 atualizar o Plano de Fechamento periodicamente ou quando necessário

Fonte: Guia para o planejamento do fechamento de mina do IBRAM.
38. No presente trabalho, considera-se que o Plano de Fechamento de Mina (PFM) é o documento formal que detalha os procedimentos, etapas e requisitos, bem como o orçamento e a execução financeira, para executar as atividades necessárias para a sua efetivação. O planejamento prévio, bem como a atualização periódica, do fechamento da mina é de fundamental importância, visto que não é viável estabelecer práticas e critérios gerais que sirvam para todos os empreendimentos, em função da variabilidade de tipos de minérios extraídos, da aplicação de tecnologias diversas, de mudanças na legislação aplicável (que pode trazer novos requisitos, por exemplo) .
39. Idealmente, os rendimentos decorrentes da atividade minerária deveriam ser utilizados para a execução completa do fechamento respectivo. Nesse sentido é salutar que o processo de fechamento seja iniciado o quanto antes, na medida em que for tecnologicamente e economicamente viável, especialmente quando o fluxo de caixa do empreendimento é favorável, de forma a viabilizar o fechamento de forma adequada e tempestiva.
40. No plano social, embora a atividade minerária tenha impactos positivos, tais como a geração de empregos e a atração de novos fluxos populacionais, quando ocorre o enceramento das atividades, há risco de problemas tais como o desemprego. Assim, é salutar que o PFM preveja medidas visando mitigar essas questões, podendo prever outros usos para a área então ocupada, de forma a manter-se o aumento na atividade econômica decorrente da instalação do empreendimento (FLORES, 2006) .
41. Com base no exposto, percebe-se que o fechamento do empreendimento minerário é fundamental para minimizar os impactos negativos da mineração e da interrupção do funcionamento do empreendimento, devendo ser atividade realizada de forma planejada e tempestiva. 
II.4 O papel da ANM no acompanhamento e fiscalização do PFM
42. A ANM foi criada pela Lei 13.575/2017, em substituição ao antigo DNPM. Instalada por meio do Decreto 9.587/2018, detém, dentre outras, a atribuição de 'regulamentar os processos administrativos sob sua competência, notadamente os relacionados com a outorga de títulos minerários, com a fiscalização de atividades de mineração e a aplicação de sanções' (art. 2º, inciso VIII, do Regimento Interno da ANM) .
43. O Decreto 9.406/2018, que regulamenta o Código de Mineração, incluiu o fechamento da mina como uma das atividades minerárias, conforme disposto em seu art. 5º: 'a atividade de mineração abrange a pesquisa, a lavra, o desenvolvimento da mina, o beneficiamento, a comercialização dos minérios, o aproveitamento de rejeitos e estéreis e o fechamento da mina'.
44. De acordo com o § 3º do art. 5º do citado Decreto, o fechamento da mina pode incluir, entre outros aspectos, os seguintes:
a recuperação ambiental da área degradada;
a desmobilização das instalações e dos equipamentos que componham a infraestrutura do empreendimento;
a aptidão e o propósito para o uso futuro da área; e
o monitoramento e o acompanhamento dos sistemas de disposição de rejeitos e estéreis, da estabilidade geotécnica das áreas mineradas e das áreas de servidão, do comportamento do aquífero e da drenagem das águas.
45. Convém destacar que, apenas no ano de 2001, o fechamento de mina foi positivado no ordenamento jurídico do Brasil, por intermédio da Portaria DNPM 237, de 18/10/2001. Entre os diversos aspectos atinentes à atividade de mineração, a referida norma trouxe a NRM-20 - que, especificamente, trata da suspensão, fechamento da mina e retomada das operações minerárias. As questões atinentes ao fechamento de mina são tratadas no item 20.4 e ainda se encontram vigentes, tendo, portanto, natureza cogente. Assim, esse normativo estabelece, entre outros, parâmetros a serem observados pela Agência na persecução de suas atividades finalísticas, tais como o acompanhamento e a fiscalização que exerce por força da legislação minerária.
II.5 O fechamento de Mina Prematuro - Caso Braskem/Maceió (AL) 
46. Os motivos que conduzem ao fechamento de mina prematuro - antes da data prevista no plano de fechamento - são variados e nem todos estão sob controle ou influência da empresa. Entre as principais causas para o fechamento prematuro, é possível citar: (i) queda dos preços das matérias-primas minerais; (ii) redução do mercado para determinados bens minerais; (iii) acidentes ou incidentes de operação, como rupturas de barragens de rejeitos, rupturas de taludes ou desmoronamento de escavações subterrâneas; (iv) decisões empresariais decorrentes de venda de ativos, fusões ou aquisições ou mudança de composição acionária; e (v) mudanças de políticas governamentais, como aumento de impostos, mudanças na legislação ambiental, decisões administrativas motivadas por pressão da comunidade ou decisões judiciais (Guia para o planejamento do fechamento de mina-IBRAM, 2013; Sánchez, 2011) .
47. Como exemplo recente da necessidade de fechamento de mina prematuro, fato que reforça a importância do plano de fechamento de mina, pode-se citar o episódio ocorrido em Maceió/AL, relativo à mineração de sal-gema - utilizado na fabricação de soda cáustica e PVC - pela empresa Braskem S/A.
48. Em fevereiro de 2018, moradores dos bairros do Pinheiro, Mutange e Bebedouro, localizados em Maceió, Alagoas, próximos à mina da Braskem, passaram a relatar o surgimento de rachaduras e fissuras em vias e imóveis da região. Após estudos, o Serviço Geológico do Brasil (CPRM) divulgou relatório indicando que os danos estariam associados às atividades de exploração de sal-gema pela petroquímica.
49. A partir daí a empresa foi objeto de três ações judiciais do Ministério Público Estadual, do Ministério Público do Trabalho e do Ministério Público Federal em Alagoas, com pedidos de indenização aos prejuízos causados aos moradores dos bairros e trabalhadores afetados, além de recursos para execução de programas socioambientais e medidas emergenciais, que podem chegar a R$ 40 bilhões (disponível em https://petronoticias.com.br/archives/138666, acesso em 7/2/2020) .
50. Na ação civil pública, o Ministério Público Federal em Alagoas obteve decisão favorável contra a Braskem, a ANM e o Instituto do Meio Ambiente de Alagoas para o cumprimento de normas de segurança na paralisação e encerramento das minas. A Braskem foi condenada a executar o plano de fechamento das minas com o descomissionamento dos poços e demais etapas.
51. Em consequência, a ANM foi obrigada a apresentar à Justiça os planos de fechamento dos poços encaminhados pela Braskem, divulgar os planos na região dos três bairros afetados e monitorar a sua execução, devendo emitir seu parecer técnico sobre a atividade (disponível em https://gazetaweb.globo.com/portal/noticia/2019/08/_84535.php, acesso em 7/2/2020) .
52. Em agosto de 2019, a ANM apresentou informações à Justiça Federal em Alagoas sobre os planos de fechamento de mina da Braskem, nos seguintes termos:
Após a análise de toda a documentação já apresentada pela Braskem S/A e vistoria realizada em 18/07/2019, na área da mina, para acompanhamento dos trabalhos em execução, relativos às medições de sonares e desativação dos poços de extração de sal, verificou-se que os planos de fechamento apresentados não contemplam os itens das normas técnicas da legislação mineral vigente sobre fechamento de mina e a falta de monitoramento constante por parte da empresa acerca da estabilidade das cavidades subterrâneas resultante do método utilizado, ou seja, dissolução do sal, indicando possíveis progressões da geometria das cavidades e as subsidências resultantes desta atividade.
No plano de fechamento de mina que foi apresentado pela empresa não consta cronograma para planos de monitoramentos contínuos, e os dados de monitoramento realizados, apresentam tão somente dados brutos, sem representação gráfica no contexto da geologia e sem interpretações dos mesmos de forma objetiva quanto à evolução dos parâmetros medidos e monitorados e, ainda, sem uma justificativa técnica para o emprego de diferentes procedimentos e etapas de desativação para cada poço/cavidade, tais como, arrasamento provisório para alguns e fechamento definitivo para outros, em etapas diferenciadas do plano de fechamento (disponível em https://tribunahoje.com/noticias/cidades/2019/08/30/anm-ve-falhas-em-fechamento-de-minas-da-braskem/, acesso em 7/2/2020) 
53. Segundo notícia veiculada na imprensa, em novembro de 2019, a petroquímica diz não estar assumindo a culpa, mesmo propondo a remoção das famílias, o fechamento da mina e o monitoramento de áreas de resguardo. A Braskem informou que teve R$ 100 milhões bloqueados e contratou R$ 6,4 bilhões em seguro-garantia para cobrir perdas, caso seja considerada culpada.
54. Desde então, continua a notícia, a empresa vem executando obras de pavimentação e drenagem para recuperar mais de 20 mil m² de ruas e avenidas, doação de equipamentos para Defesa Civil e revisão da estrutura das edificações. Afirma que, só após a conclusão de estudos geológicos, pelo Instituto de Geomecânica de Leipzig (IFG) , da Alemanha, no primeiro trimestre de 2020, será possível determinar responsabilidades (disponível em https://petronoticias.com.br/archives/138666, acesso em 7/2/2020) .
55. Consultada sobre os procedimentos adotados acerca do fechamento da mina pela Braskem, a ANM informou que tomou as medidas cabíveis, no âmbito de suas competências, para o perfeito fechamento da mina e para garantir a estabilidade física e química da área onde ocorreu as atividades de lavra. Para tanto, por meio da Portaria/SEI 532/2019, de 5/7/2019, foi instituído Grupo de Trabalho para a realização das análises e emissão de pareceres referentes aos planos de fechamento de cada poço de extração de sal-gema a serem apresentados pela Braskem.
56. Adicionalmente, foram encaminhados os seguintes documentos:
a) Apresentação efetuada pelo Diretor Geral da ANM ao MPM, referente às ações da Agência no fechamento da mina Braskem S/A (peça 76, p. 1-9) ;
b) Parecer Técnico 001/2019-GER/AL-GT, de 19/7/2019, referente à análise dos Planos de Fechamento de Minas apresentados pela Braskem, que concluiu que os citados planos não estavam em conformidade com a legislação minerária, bem como os dados apresentados não permitiram uma avaliação conclusiva por não estarem acompanhados de análise técnica interpretativa. Nesse sentido, o GT elaborou termo de referência específico para a elaboração do PFM pela Braskem (peça 76, p. 10-14) ;
c) Ofício 139/2019-GER/ANM/AL, de 17/7/2019, que solicita à Braskem o envio do Plano de Fechamento de Mina para a desativação de todas as frentes de lavra, conforme termo de referência que elenca treze itens a serem apresentados pela empresa (peça 76, p. 15-17) ;
d) Relatório 03/2019-GR-ANM/JAAS/RRC/WLA, de 5/11/2019, elaborado por Grupo de Trabalho instituído pela Portaria ANM 23/2019, de 14/1/2019, com o objetivo de acompanhar e colaborar, no âmbito das competências da ANM, com os estudos de diagnósticos e monitoramento da instabilidade geológica no bairro Pinheiro, em Maceió/AL. O relatório teve como objetivo consolidar as atividades desenvolvidas entre janeiro e outubro de 2019 (peça 76, p. 18-54) ; e
e) Parecer Técnico 001/2020-GT-GER/AL, de 7/2/2020, referente ao acompanhamento dos trabalhos da Braskem, em cumprimento às determinações da ANM encaminhadas por meio do Ofício 139/2019-GER/ANM/AL (peça 76, p. 55-59) .
57. Tendo em vista a recente análise realizada pelo Grupo de Trabalho da ANM acerca das providências adotadas pela Braskem, destaca-se, a seguir, alguns pontos relatados no Parecer Técnico 001/2020-GT-GER/AL, de 7/2/2020 (peça 76, p. 56) :
Com relação a situação dos sonares a BRASKEM vem atendendo todas as exigências da ANM dentro do prazo exigido. Foram executadas todas as medições de sonar conforme demonstrado no Relatório de 'Atividades - Dezembro', e no Relatório Técnico 'Desafios Enfrentados nos Estudos de Sonares' apresentado pela Empresa, em 20/12/2019, vide processo eletrônico (SEI No 27225.006648/1965-86) .
Estes Relatórios, informaram a evolução dos estudos de sonar nas frentes de lavra, bem como de situações operacionais inesperadas que impactaram no cronograma de atividades. Conforme relatado pela Braskem, embora tenham havido diversas tentativas, dos 35 poços, não foi possível a execução com êxito de levantamento pela técnica de uso do sonar, nas cavidades dos poços M#05, M#06, M#08, M#14 e M#24. Desta forma, a Empresa solicitou prazo complementar para que juntamente com consultoria especializada, possa avaliar o uso de outras técnicas que possam trazer resultados satisfatórios do levantamento da geometria das cavernas salinas. 
Com relação a execução do tamponamento definitivo das frentes de lavra já autorizadas pela ANM foi apresentado o novo cronograma de execução. 
Com relação ao Projeto Executivo para enchimento das cavidades 04,07, 17 e 19, apresentado em 17.01.20, o mesmo foi analisado e avaliado pelo GT, assessorado pela consultoria da UFRGS, contratada da ANM. Da análise foi observado a ausência das razões do percentual de enchimento estar entre 65-80% e se o mesmo garante a estabilidade da cavidade, assim como, de estudos sobre a previsão de comportamento da cavidade depois de preenchida, havendo ou não possibilidade de ocorrência de subsidência na superfície e qual seria a quantidade, como também, de um plano de monitoramento das cavidades que serão preenchidas com sólido, e ainda, a razão da escolha desse material. 
Quanto a atualização dos monitoramentos e o projeto da malha de monitoramento a serem realizados pós fechamento da mina, os relatórios protocolados apresentaram dados atualizados e proposta de monitoramento microssísmico e geotécnico para os deslocamentos que vêm ocorrendo nos bairros Pinheiro, Mutange e Bebedouro, nas margens da lagoa Mundaú, em Maceió, estado de Alagoas. Toda a instrumentação proposta será monitorada on-line. Ao longo do tempo, a continuidade do monitoramento fornecerá subsídios importantes para o entendimento e melhor interpretação do modelo geológico conceitual da área e suas características, contribuindo para as soluções e desafios técnicos trazidos pela subsidência observada em Maceió.
58. Em sua conclusão, o GT considera que 'após levantamento e avaliação da documentação apresentada pela empresa, acerca das ações para o Plano de Fechamento da Mina, foi observado que as mesmas foram ou estão sendo cumpridas dentro dos prazos previstos' (peça 76, p. 59) .
59. Pelo exposto, depreende-se que a ANM vem realizando, até o momento, o acompanhamento das providências adotadas pela Braskem para o fechamento da mina, assim como das medidas para desativação de cada frente de lavra a ser descomissionada pela empresa.
III. OS PLANOS DE FECHAMENTO DE MINA E SUA EFETIVA UTILIZAÇÃO
III.1 A atuação da ANM na análise dos planos de fechamento de mina
60. Os procedimentos realizados pela ANM não são suficientes para garantir que os empreendedores minerários elaborem adequadamente o necessário planejamento para o fechamento de mina desde a apresentação do Plano de Aproveitamento Econômico (PAE) , quando do requerimento de concessão de lavra.
61. É reconhecido no ambiente acadêmico e em diversas publicações que o planejamento do fechamento de mina deve começar desde a concepção do projeto de uma nova mina. Assim, deve ser parte do estudo de viabilidade da mina. Essa é a orientação sustentada por guias internacionais (SÁNCHEZ; SILVA-SÁNCHEZ & NERI, 2013) , conforme mencionado nos itens 35 a 40 deste relatório.
62. No âmbito da legislação minerária, a primeira menção sobre fechamento de mina deu-se com a edição da Portaria DNPM 237, de 18/10/2001, que instituiu as Normas Reguladoras de Mineração (NRM) , constituídas por 22 normas que tratam de vários aspectos da atividade de mineração, incluindo o fechamento de mina, que é abordado na NRM-20.
63. De acordo com o item 20.4.1 da NRM-20, para o fechamento de mina, após comunicação prévia ao DNPM/ANM, é obrigatório o pleito ao Ministro de Estado de Minas e Energia, em requerimento justificativo devidamente acompanhado de instrumentos comprobatórios nos quais constem:
a) relatório dos trabalhos efetuados;
b) caracterização das reservas remanescentes;
c) plano de desmobilização das instalações e equipamentos que compõem a infraestrutura do empreendimento mineiro indicando o destino a ser dado aos mesmos;
d) atualização de todos os levantamentos topográficos da mina;
e) planta da mina na qual conste as áreas lavradas recuperadas, áreas impactadas recuperadas e por recuperar, áreas de disposição do solo orgânico, estéril, minérios e rejeitos, sistemas de disposição, vias de acesso e outras obras civis;
f) programa de acompanhamento e monitoramento relativo a:
I - sistemas de disposição e de contenção;
II - taludes em geral;
III - comportamento do lençol freático; e
IV - drenagem das águas;
g) plano de controle da poluição do solo, atmosfera e recursos hídricos, com caracterização de parâmetros controladores;
h) plano de controle de lançamento de efluentes com caracterização de parâmetros controladores;
i) medidas para impedir o acesso à mina de pessoas estranhas e interditar com barreiras os acessos às áreas perigosas;
j) definição dos impactos ambientais nas áreas de influência do empreendimento levando em consideração os meios físico, biótico e antrópico;
l) aptidão e intenção de uso futuro da área;
m) conformação topográfica e paisagística levando em consideração aspectos sobre a estabilidade, controle de erosões e drenagens;
n) relatório das condições de saúde ocupacional dos trabalhadores durante a vida útil do empreendimento mineiro; e
o) cronograma físico e financeiro das atividades propostas.
64. Nessa mesma norma, o item 20.4.2 estabelece que para toda mina que não tenha plano de fechamento contemplado em seu PAE, a critério do DNPM, fica o seu empreendedor obrigado a apresentar o referido plano conforme o item 20.4.1. Adicionalmente, em seu item 20.4.2.1, dispõe que o plano de fechamento deve ser atualizado periodicamente, no que couber, e estar disponível para a fiscalização.
65. Ressalte-se que, conforme as normas gerais da mesma Portaria DNPM 237, item 1.5.7, 'o Plano de Fechamento de Mina é parte obrigatória do PAE'.
66. Com o objetivo de se obter informações em sistemas ou banco de dados da ANM acerca da gestão de fechamento de mina, foi solicitada planilha contendo dados sobre as minas no Brasil (peça 2, p. 2) . Em resposta, a ANM informou que 'a confirmação se existe PFM inserido no PAE não está estruturada em sistema e só pode ser feita com uma verificação específica nos processos físicos, que se encontram normalmente nos arquivos das Unidades Regionais, e apenas recentemente foi adicionada ao RAL' (peça 6, p. 3) .
67. Diante disso, como projeto piloto, foi realizada visita da equipe de auditoria à Gerência Regional da ANM no estado de Minas Gerais para se verificar a viabilidade da obtenção dos PFM inseridos nos respectivos processos de concessão de lavra. Verificou-se que, em regra, os PFM fazem parte do PAE e/ou de suas atualizações.
68. Confirmada, portanto, a viabilidade da requisição, foi solicitado o encaminhamento dos PFM de 37 empreendimentos minerários distribuídos por diversos estados, selecionados pela equipe de auditoria (peça 37) .
69. A seleção dos empreendimentos minerários deu-se a partir de planilha disponibilizada pela ANM referente ao cumprimento da meta de fiscalização 2019/2020, que abrangem as empresas que, juntas, correspondem a 80% do faturamento total do setor de mineração no Brasil, conforme Relatório Anual de Lavra - RAL-2018 (peça 34) . A seleção foi feita tendo como base as produções declaradas em 2018, a partir de um milhão de toneladas, procurando-se contemplar as diversas unidades da federação e a maior variedade de substâncias lavradas, de modo a se conseguir um extrato representativo da realidade do objeto auditado.
70. Das 37 minas requisitadas pela equipe de auditoria, foi obtida a documentação de 31 minas, porque algumas minas da amostra fazem parte de um mesmo empreendimento ou o processo físico referente à mina solicitada não se encontrava disponível na respectiva gerência regional da ANM. Desse total de 31 minas, a documentação de 23 minas foi encaminhada pela Agência em resposta à requisição da equipe de auditoria (peças 39 a 66) e a documentação de oito delas foi extraída de processos verificados pela equipe de auditoria em visita à Gerência Regional de Minas Gerais (peças 67 a 74) .
71. Os processos referentes aos empreendimentos minerários cujos PFM foram analisados estão listados no Apêndice I deste relatório. O gráfico abaixo informa a distribuição dos PFM analisados por unidade da federação.
Figura 1 - Distribuição de PFM analisados por unidade da federação
 Fonte: elaboração da SeinfraCOM
72. Ressalte-se que, para o exame dos PFM e sua verificação por parte do DNPM/ANM, foi considerada a versão mais recente do plano. Foram analisados apenas PFM apresentados a partir da vigência da Portaria DNPM 237, de 18/10/2001, e, consequentemente, da NRM-20.
73. A partir da análise dos 31 PFM apresentados pelos empreendimentos minerários listados no Apêndice I, verificou-se que 61% dos planos analisados (19 minas) não apresentaram nenhum dos quatorze itens exigidos na NRM-20 e que nenhum PFM da amostra cumpriu todas as exigências. Em suma, o resultado da análise mostrou que a maioria absoluta dos planos (90% da amostra) apresentou, no máximo, cinco itens exigidos, conforme ilustra o gráfico abaixo NRM-20 (peça 75) :
Figura 2 - Quantidade de itens da NRM-20 atendidos
 Fonte: elaboração da SeinfraCOM
74. Com relação a itens específicos da NRM-20, considerados pertinentes de serem apresentados pelos empreendimentos minerários em fase de requerimento de lavra, elencados no item 63 deste relatório, verificou-se o seguinte (peça 75) :
Tabela 1 - Atendimento a itens da NRM-20
	EXIGÊNCIAS - Item 20.4.1 da NRM-20
	ATENDIMENTO

		Sim
	Em parte
	Não

	Plano de desmobilização das instalações e equipamentos do empreendimento mineiro indicando o destino a ser dado aos mesmos (letra 'c') .
	13%
	42%
	45%

	Programa de acompanhamento e monitoramento de sistemas de disposição e de contenção; taludes em geral; comportamento do lençol freático; e drenagem das águas (letra 'f') .
	9%
	39%
	52%

	Plano de controle da poluição do solo, atmosfera e recursos hídricos, com caracterização de parâmetros controladores (letra 'g') .
	0%
	29%
	71%

	Plano de controle de lançamento de efluentes com caracterização de parâmetros controladores (letra 'h') .
	7%
	16%
	77%

	Definição dos impactos ambientais nas áreas de influência do empreendimento levando em consideração os meios físico, biótico e antrópico (letra 'j') .
	13%
	29%
	58%

	Aptidão e intenção de uso futuro da área (letra 'l') 
	39%
	16%
	45%

	Conformação topográfica e paisagística levando em consideração aspectos sobre a estabilidade, controle de erosões e drenagens (letra 'm') .
	3%
	16%
	81%

	Cronograma físico e financeiro das atividades propostas (letra 'o') .
	10%
	16%
	74%

Fonte: elaboração da SeinfraCOM
75. Quanto à atualização dos PFM, verificou-se que em 21 dos processos analisados, o que correspondem a 68% da amostra, os PFM são anteriores a outubro de 2014, ou seja, estavam vigentes há mais de cinco anos. Em sete desses processos, ou 23% da amostra, o PFM era anterior a 2009, ou seja, elaborado há mais de dez anos. Observou-se, ainda, que não existem procedimentos ou critérios previamente estabelecidos para a atualização dos PFM. Essa atualização, quando feita, é decorrente da apresentação de um novo PAE, efetuada em razão, por exemplo, de uma reavaliação das reservas a serem lavradas (peças 39 a 75) .
76. Contudo, vale mencionar que na NRM-20 não consta definição legal do prazo ou da periodicidade de atualização dos PFM. Limita-se a norma a estabelecer que os planos devem ser atualizados periodicamente. Também não estipula prazos para que o minerador faça a comunicação prévia sobre a intenção de fechar a mina. Assim, a tempestividade e a própria revisão dos PFM só ocorrem por demanda da fiscalização ou por iniciativa do minerador.
77. Em relação à análise efetuada pelo DNPM/ANM sobre os PFM apresentados pelos empreendimentos minerários constantes do Apêndice I deste relatório, tem-se o seguinte resultado (peça 75) :
Figura 3 - Robustez da análise feita pelo DNPM/ANM
Fonte: elaboração da SeinfraCOM
a) em 6 processos, ou seja, em 19% da amostra, não foi localizada (ou não foi encaminhada pelas gerências regionais) a análise do DNPM/ANM sobre o PAE;
b) em 2 processos, ou seja, em 6% das análises, consta a análise do PAE, entretanto o DNPM/ANM não faz qualquer menção ao PFM apresentado no PAE;
c) em 16 processos, ou seja, em 52% das análises, o DNPM/ANM, ao examinar o PAE, apenas indica que o PFM foi apresentado, não efetuando qualquer exame sobre o seu conteúdo; e
d) em 7 processos, ou seja, em 23% das análises, o DNPM/ANM, de forma sucinta, considera satisfatório o PFM apresentado, sem indicar os fundamentos para essa conclusão.
78. Além disso, em exames precedentes às análises relacionadas no item anterior, o DNPM/ANM apontou alguma inconsistência somente em quatro processos, ou seja, em 15% dos planos, demandando providências por parte do empreendedor.
79. A análise realizada pela equipe de auditoria em relação aos PFM inseridos nos respectivos PAE permitiu concluir que, em regra, os PFM apresentados pelas mineradoras não possuem consistência e robustez, não passando de um plano de intenções para a elaboração de um plano de fechamento da mina.
80. Verificou-se que o DNPM/ANM, quando do exame do requerimento de concessão de lavra, tem priorizado outras análises em relação ao exame do PFM. De uma maneira geral, trata-se de análise meramente cartorial, limitando-se a verificar se o PAE contém alguma sessão com a denominação 'plano de fechamento de mina', não avaliando materialmente o conteúdo exigido na NRM-20 com relação a sua adequação.
81. Constatou-se, ainda, que, diante da ausência de critérios, normas e/ou manuais especificando como o conteúdo do PFM deveria ser avaliado, essa análise passa a depender da gerência regional onde se encontra o processo, ou até mesmo do avaliador designado para a análise do PAE. Esse tema será tratado no capítulo IV deste relatório. 
82. Tais conclusões corroboram, em muitos aspectos, estudo publicado em 2014 acerca da eficácia da NRM-20 como diretriz e ferramenta de fiscalização para o fechamento de mina no Brasil (LIMA; FLORES & DIAS, 2014) . O estudo foi baseado em procedimentos administrativos do DNPM de Minas Gerais efetuados em 32 processos de mineração, entre 2001 e 2011. Desses processos, o estudo apontou que apenas dezenove empreendimentos arquivaram o plano de fechamento conforme exigido pela NRM-20. Destacam-se, a seguir, algumas conclusões:
Apenas 5 planos apresentaram uma estimativa dos custos de fechamento de mina.
Nenhum dos planos de fechamento de mina, conforme listado nos procedimentos de mineração, inclui os custos de fechamento no fluxo de caixa do projeto.
De acordo com a avaliação, apenas sete dos 19 planos de fechamento apresentados demonstraram um planejamento de cronograma de atualização. Quatorze dos planos mencionaram uma atualização, sem, no entanto, apresentar um cronograma de periodicidade.
Dos 19 processos de mineração que contêm um plano de fechamento de mina de acordo com o NRM-20, 11 tiveram o plano de fechamento avaliado pelo DNPM. No entanto, em apenas uma área (número 24) , o DNPM realizou uma análise para verificação da conformidade do plano de fechamento apresentado. (...) A falta de fiscalização denota a falta de infraestrutura do DNPM para cumprir sua responsabilidade como órgão responsável pelo controle de mineração no país.
Este estudo descobriu que as empresas de mineração estão usando planos elaborados para outras minas para orientar o desenvolvimento de planos para suas minas. Para os autores, as empresas de mineração estão buscando o cumprimento da obrigação de apresentar seu plano de fechamento e, como não há suporte técnico para a equipe do DNPM avaliar os planos de fechamento de minas submetidos, essas falhas não são percebidas e consideradas pelo DNPM.
Os autores também observaram que a avaliação dos planos de fechamento do DNPM é baseada na natureza discricionária do técnico responsável. Isso permite duas interpretações. A primeira é que, até o momento, o DNPM não possui uma equipe qualificada e treinada para avaliação dos planos de fechamento de mina a ela submetidos; fazer inspeção no local das minas que estão no processo de fechamento, e após o fechamento, para acompanhar os relatórios periódicos e visitas técnicas aos locais fechados, a evolução das medidas de recuperação e as etapas de monitoramento e manutenção. A segunda é a ausência de diretrizes e protocolos para orientar a equipe técnica da agência na análise dos planos de fechamento de mina (grifos nossos) .
83. A apresentação de apenas um plano de intenções para a elaboração do PFM, quando do requerimento de lavra, pode ser decorrente de precariedade da normatização, visto que a NRM-20 não distingue a apresentação de um PFM em fase de requerimento de lavra, em fase de operação ou em fase de exaustão da mina. Assim, o conteúdo do PFM fica a critério do empreendedor minerário, que pode não entender como essencial que o planejamento do fechamento da mina deva começar desde a concepção do projeto, como parte do estudo de viabilidade da mina.
84. Vale observar, inclusive, que alguns dos pontos elencados no item 20.4.1 da NRM-20, dependendo do estágio do empreendimento, podem não ser cabíveis quando do requerimento de lavra, na apresentação de um PAE inicial, como: a) relatório dos trabalhos efetuados; b) caracterização das reservas remanescentes; c) atualização de todos os levantamentos topográficos da mina; d) planta da mina na qual conste as áreas lavradas recuperadas, áreas impactadas recuperadas e por recuperar, áreas de disposição do solo orgânico, estéril, minérios e rejeitos, sistemas de disposição, vias de acesso e outras obras civis; e e) relatório das condições de saúde ocupacional dos trabalhadores durante a vida útil do empreendimento mineiro. Tais exigências parecem oportunas quando da atualização do PAE ou da fase de exaustão da mina.
85. Outra questão que pode influenciar significativamente na elaboração do PFM é o tamanho do empreendimento minerário. No marco regulatório atual não se distingue as exigências a serem feitas aos pequenos, médios ou grandes mineradores. Seria possível que empreendimentos com infraestrutura, operações de lavra e beneficiamento de baixa complexidade e pequeno impacto na área abrangida pela mineração fossem dispensados de algumas exigências. Isso desoneraria tanto as empresas de pequeno e médio porte como a própria ANM. 
86. Para empreendimentos de menor porte poderia se considerar a apresentação de um plano simplificado, tendo como critérios o bem mineral e a área lavrada, entre outros. Corroborando esse entendimento, importa mencionar o artigo 6º do Projeto de Lei 2.785/2019, da Câmara dos Deputados, que apresenta interessante proposta sobre licenciamento ambiental para pequenos empreendimentos:
Art. 6º O empreendimento minerário está sujeito a licenciamento ambiental simplificado, desde que satisfaça, cumulativamente, os seguintes critérios:
I - tenha por objeto a lavra um dos seguintes bens minerais: a) agregados para uso imediato na construção civil, incluindo aqueles destinados à realização de obras de responsabilidade do Poder Público; b) rochas fragmentadas para calçamentos ou em blocos destinados a corte e polimento; c) minerais garimpáveis, conforme classificação da entidade outorgante de direitos minerários; ou d) argilas destinadas à fabricação de revestimentos cerâmicos, tijolos, telhas e afins;
II - tenha área de lavra menor que 5 (cinco) hectares, envolvida em uma única poligonal definida por coordenadas geodésicas, incluindo todas as bancadas, frentes de lavra e servidões;
III - desenvolva operações de lavra, escavações ou desmonte de materiais sem a utilização de explosivos; e
IV - utilize métodos de extração de minerais garimpáveis sem a utilização de balsas para dragagem, desmonte hidráulico ou qualquer outro tipo de lavra ou beneficiamento em escala industrial. 
§ 1º A simplificação do licenciamento ambiental prevista no caput deste artigo pode envolver a eliminação de fases ou a redução da complexidade dos estudos requeridos, não se aplicando aos casos em que se exija EIA/Rima e às atividades de médio e alto risco, assim definidas pela autoridade licenciadora. 
§ 2º É vedado o fracionamento de empreendimento minerário, incluindo o que busque a alteração da autoridade competente ou implique a simplificação do licenciamento ambiental.
§ 3º No caso das áreas de garimpagem contíguas, a autoridade licenciadora deve avaliar os impactos ambientais do conjunto de garimpos (grifos nossos) .
87. Pelo exposto, pode-se afirmar que a normatização referente à apresentação do PFM para o regime de concessão de lavra não atende ao seu propósito e não está atualizada. Ressalte-se que o DNPM, em 2017, apresentou minuta de portaria para o aperfeiçoamento das Normas Reguladoras da Mineração, NRM-20.4 e 20.5, referentes ao fechamento de mina. Tal minuta ficou disponível para consulta pública entre 24/4/2017 e 24/6/2017. A ANM informou que foram realizadas ações complementares pelo grupo de trabalho constituído para elaboração da minuta, tendo-se obtido avanços importantes (peça 85) . Segundo a Agência:
Nesse sentido, as contribuições apresentadas foram motivo de análise por parte da equipe, discutidas em reuniões participativas realizadas com representantes do setor mineral, e ao final foi elaborada uma nova proposta de texto considerando o aprendizado destas etapas, que foi encaminhada à Superintendência de Regulação e Desenvolvimento da Mineração da ANM para servir de base para a Resolução específica da Agência que se encontra em tramitação.
88. Segundo informado pela Agência, em 24/7/2019, encontrava-se em análise na procuradoria jurídica da ANM minuta de resolução que altera a NRM-20.4, ' (...) que foi resultado de uma ampla discussão técnica, inclusive com a criação de Grupo de Trabalho específico instituído ainda no DNPM para o tratamento do tema' (peça 6, p. 2) .
89. Vale destacar que o Decreto 9.406/2018, que regulamenta o Código de Mineração, reafirma a necessidade da inclusão do PFM no PAE, indicando que seus termos devem ser objeto de resolução da ANM:
Art. 32. O plano de aproveitamento econômico, firmado por profissional legalmente habilitado, é documento obrigatório do requerimento de concessão de lavra e deverá conter, além dos documentos e das informações exigidas pelo art. 39 do Decreto-Lei nº 227, de 1967 - Código de Mineração, descrição das instalações de beneficiamento, indicadores relativos às reservas e produção e plano de fechamento da mina, nos termos estabelecidos em Resolução da ANM (grifo nosso) .
90. Em suma, a análise amostral do plano de fechamento de mina de 31 empreendimentos com outorga no regime de concessão de lavra demonstra que os procedimentos realizados pela ANM não são suficientes para exigir que os mineradores elaborem o necessário planejamento para o fechamento de mina desde a apresentação do PAE. As evidências, examinadas em conjunto com a sistemática de controles internos adotada no processo de trabalho analisado, permitem inferir que as fragilidades também podem ocorrer em outros processos não incluídos na amostra.
91. Dessa forma, torna-se de grande importância que sejam adotadas medidas de modo a redefinir e aperfeiçoar os critérios a serem exigidos do empreendedor minerário para a apresentação do PFM a ser inserido no PAE, quando do requerimento da concessão de lavra. Deve-se, também, estabelecer padrões de análise dos PFM, a serem seguidos por todas as gerências regionais da ANM.
92. Com as recomendações a serem propostas, espera-se estabelecer um novo marco regulatório para a apresentação dos PFM a serem inseridos nos PAE, que contemplem os aspectos essenciais de um efetivo PFM; aumentar a efetividade da análise efetuada pela ANM dos PFM apresentados pelos empreendedores; e exigir do minerador, quando do requerimento da concessão de lavra, a apresentação de um PFM compatível com o tamanho do empreendimento e com sua responsabilidade, desde a concepção do projeto.
III.2 Garantias para a execução do fechamento de mina
93. Não existem instrumentos, documentais ou financeiros, que assegurem a execução do fechamento da mina pelos empreendedores minerários. Além disso, os PFM apresentados pelas empresas não são consistentes a ponto de assegurar, ou mesmo inferir, que a mina será fechada adequadamente.
94. Na análise da documentação de 31 minas - PFM inseridos no PAE (e suas atualizações) , conforme descrito no item III.1 deste relatório, constatou-se que os PFM, de uma maneira geral, são planos conceituais, que não atendem ao preconizado na NRM-20. Além disso, não se identificou nenhuma menção a garantias para o fechamento da mina. De acordo com a Tabela 2, em 74% da amostra não foi apresentado nem mesmo o cronograma físico e financeiro das atividades propostas para o fechamento da mina (vide dados demonstrados na Tabela 1, item 74 deste relatório) .
Tabela 2 - Apresentação de cronograma financeiro pelos empreendimentos minerários
	EXIGÊNCIAS - Item 20.4.1 da NRM-20
	ATENDIMENTO

		Sim
	Em parte
	Não

	Cronograma físico e financeiro das atividades propostas (letra 'o') .
	10%
	16%
	74%

Fonte: elaboração da SeinfraCOM
95. Assim, é elevada a probabilidade de que, não havendo um cronograma financeiro para o fechamento da mina, não haja, também, provisão financeira para essa ação.
96. Importa registrar que tanto na minuta da portaria elaborada pelo DNPM, em 2017, para o aperfeiçoamento das Normas Reguladoras da Mineração, NRM-20.4 e 20.5, quanto na minuta de resolução referente ao fechamento de mina, descritas nos itens 87 e 88 deste relatório, havia a previsão do estabelecimento de algum tipo de garantia para o fechamento de mina. Na minuta de portaria DNPM de 2017 havia a previsão da apresentação de 'prova de disponibilidade de fundos para execução do PFM', para os empreendimentos em fase de operação. Já a minuta de resolução da ANM de 2019 prevê a apresentação de garantia financeira para execução do PFM, para empreendimentos em fase de requerimento de lavra ou com título autorizativo de lavra outorgado com atividade de lavra não iniciada.
97. O tema relativo à apresentação de garantias financeiras por parte de empreendedores minerários também é objeto de projetos de lei em tramitação no Congresso Nacional. O Projeto de Lei 2.785/2019, da Câmara dos Deputados, que define normas gerais para o licenciamento ambiental de empreendimentos minerários, prevê:
Art. 8º A autoridade licenciadora pode exigir do empreendedor no âmbito do licenciamento ambiental, de maneira fundamentada e sem prejuízo das condicionantes ambientais previstas no art. 7º, uma ou mais das seguintes medidas:
 (...) 
VIII - apresentação de caução, seguro, fiança ou outras garantias financeiras ou reais para a reparação dos danos à vida humana, ao meio ambiente e ao patrimônio público, bem como para execução do PRAD.
98. O Projeto de Lei 550/2019, também da Câmara dos Deputados, que altera a Lei de Segurança de Barragens, em seu art. 16 inciso VI exige do empreendedor:
a) a contratação de seguro ou a apresentação de garantia financeira para a cobertura de danos a terceiros e ao meio ambiente em caso de acidente ou desastre nas barragens;
b) a apresentação de garantia financeira para custear a desativação das barragens destinadas à disposição final ou temporária de resíduos industriais ou de rejeitos de mineração.
99. Pode-se citar, ainda, o Projeto de Lei 224/2016, do Senado, que reforça a Política Nacional de Segurança de Barragens (PNSB) , uma vez que propõe, entre outros, a seguinte nova obrigação ao empreendedor da barragem:
Art. 17 - XVI - contratar seguro ou apresentar garantia financeira para custear a desativação das barragens destinadas à disposição final ou temporária de resíduos industriais ou de rejeitos de mineração.
100. Vale mencionar que, recentemente, no âmbito da legislação minerária estadual, a Lei 23.291/2019, do estado de Minas Gerais, que institui a política estadual de segurança de barragens, exige uma proposta de caução ambiental, como forma de garantia para desativação de barragens:
Art. 7º - No processo de licenciamento ambiental de barragens, deverão ser atendidas as seguintes exigências, sem prejuízo das obrigações previstas nas demais normas ambientais e de segurança e de outras exigências estabelecidas pelo órgão ou pela entidade ambiental competente: 
 (...) 
b) proposta de caução ambiental, estabelecida em regulamento, com o propósito de garantir a recuperação socioambiental para casos de sinistro e para desativação da barragem.
101. As propostas de inclusão de provisionamento financeiro para fechamentos de mina, verificadas em minutas de normativos da ANM e em projetos de lei que tramitam no Congresso, estão alinhadas com a quinta diretriz e respectivas boas práticas sugeridas no Guia para o planejamento do fechamento de mina (SÁNCHEZ; SILVA-SÁNCHEZ & NERI, 2013) , consignado no item 37 deste relatório, a saber:
Quadro 3 - Diretrizes e boas prática de planejamento de fechamento de mina
	Diretriz
	Boas Práticas

	5. A empresa deve estimar todos os custos associados ao fechamento de uma mina.
	5.1 estimar os custos dos programas relacionados ao fechamento

		5.2 atualizar periodicamente a estimativa de custos dos programas relacionados ao fechamento

		5.3 fazer provisão financeira para o fechamento

Fonte: Guia para o planejamento do fechamento de mina do IBRAM.
102. Em diversos países, como EUA, Austrália e Canadá, há exigência de garantias financeiras para execução do plano de fechamento de mina. Destacam-se, a seguir, excertos da tese de doutorado Fechamento de Mina: Aspectos Técnicos, jurídicos e Socioambientais, apresentada por José Cruz do Carmo Flores, a respeito de garantias financeiras nos EUA, Austrália e Canadá (FLORES, 2006) :
Estados Unidos
Outra característica marcante dos sistemas legais que regulamentam o fechamento de mina nos Estados Unidos é a exigência de que os requerentes das licenças de operação e recuperação coloquem à disposição do Estado alguma forma de garantia financeira, cujo montante deve ser bastante suficiente para cobrir os custos estimados da recuperação, caso os titulares ou operadores de mina fiquem impossibilitados de executá-la ou se neguem a promovê-la.
Os estados, geralmente, aceitam uma gama de instrumentos financeiros específicos para garantir as obrigações do fechamento, entre eles, apólice de fiança, certificado de depósito, fundo de investimento específico, carta de crédito irrevogável, apólice de seguro, escritura de hipoteca, disponibilidade de bens à penhora, gravando bens reais ou propriedades pessoais, e depósito à vista, colocados sob a guarda do Tesouro estadual. Alguns estados autorizam que companhias financeiramente saudáveis, após submeter-se a testes que a comprovem, emitam certificados de auto-seguro, dando-se em garantia (HAYES, 1994) 
Austrália
O risco financeiro de que o ônus da implantação do processo de reabilitação recaia sobre a comunidade, em caso de fechamento abrupto ou não planejado, é reduzido através da exigência de apresentação de garantia financeira que financie o fechamento de mina, nos termos do plano aprovado, no evento de o operador falir ou deixar de cumprir com as obrigações acordadas por ocasião da concessão da licença operacional.
O método para se calcular o montante da garantia financeira varia imensamente de estado para estado. Em alguns casos, esse cálculo é feito com base em um valor fixo estipulado por unidade de área ocupada pelo projeto, mas a tendência é que o valor da apólice de seguro ou do depósito em espécie seja calculado para cada projeto específico, levando em consideração as características individuais de cada caso.
Alguns estados, como Queensland, oferecem taxas de desconto no montante da garantia financeira, como uma forma de incentivo ao cumprimento de todas as obrigações assumidas pela empresa de mineração. O valor da taxa de desconto é função do desempenho da reabilitação já implantada pela empresa e da solidez financeira que ela demonstra no momento presente. Outros, como Western Australia, consideram que oferecer descontos nessa linha aumenta o risco de o governo vir a financiar, no futuro, a reabilitação do sítio mineiro.
De modo geral, incentiva-se a implantação da reabilitação progressiva da área perturbada, simultaneamente com as operações de lavra, oferecendo-se, para isso, a possibilidade de redução progressiva do montante da garantia financeira disponibilizada, à medida que o trabalho de reabilitação é executado, considerado complexo e satisfatório pelas agências reguladoras envolvidas (CLARK, 2000; DANIEL & NIXON, 2000) .
 (...) 
Quando o órgão regulador der-se por satisfeito e entender que o ponto final estabelecido para o fechamento foi alcançado, o titular da mina poderá requerer, ao órgão regulador, o certificado de renúncia à licença de operação, e resgatar o montante da garantia financeira ainda à disposição do governo. O tempo necessário para a conclusão do processo variará em função do clima, tipo de solo, vegetação e grau de intervenção humana na área.
Canadá
As empresas de mineração canadenses estão legalmente obrigadas a apresentar o planejamento técnico prévio dos trabalhos de reabilitação, descomissionamento e proteção ambiental, que integrarão o processo de fechamento definitivo da mina. Também estão obrigadas a apresentar garantias financeiras prévias que assegurem a execução de todos os trabalhos planejados, dentro de padrões aceitáveis e em conformidade com o plano de fechamento.
 (...) 
De modo geral, ao término do processo de planejamento do empreendimento mineiro e antes do início da produção, é exigida a apresentação de uma garantia financeira - cujo montante é acordado entre as partes - bastante e suficiente para assegurar a recuperação final do sítio mineiro e demais instalações, caso ocorra o abandono abrupto da mina pelo titular, prevenindo que a responsabilidade pela recuperação - física e financeira - recaia sobre a Coroa (LIMA, 2002) .
103. A mencionada tese apresenta uma síntese das provisões legais para o fechamento de mina nas províncias da Austrália e Canadá, na Ásia (Japão) , Europa e Estados individuais dos EUA, adaptada a partir de CLARK & CLARK, 2002, conforme quadro a seguir.
Quadro 4 - Provisões legais para o fechamento de mina
	País, Estado, Território ou Província
	Provisões específicas para a reabilitação
	Exigência do EIA no processo de licenciamento
	Exigência de Garantia Financeira
	Provisões para o abandono
	Provisões para a não-conformidade do titular

	Ásia

	   Japão
	X
	X
	X
	X
	X

	Austrália

	New South Wales
	X
	X
	X
	-
	X

	Northern Territory
	X
	X
	X
	-
	X

	Queensland
	X
	X
	X
	X
	X

	South Australia
	X
	X
	X
	X
	X

	Victoria
	X
	X
	X
	X
	X

	Western Australia
	X
	X
	X
	X
	X

	Canadá

	British Columbia
	X
	X
	X
	X
	X

	Manitoba
	X
	-
	X
	-
	X

	New Brunswick
	X
	X
	X
	-
	-

	Northwest Territories
	X
	X
	X
	-
	X

	Nova Scotia
	X
	X
	X
	X
	X

	Ontario
	X
	X
	X
	X
	X

	Quebec
	X
	X
	-
	-
	-

	Saskatchewan
	X
	X
	-
	-
	-

	Yukon Territory
	X
	X
	X
	-
	X

	Europa

	Germany
	X
	X
	X
	-
	X

	Ireland
	X
	X
	X
	X
	X

	United Kingdom
	X
	X
	X
	X
	X

	Wales
	X
	X
	X
	X
	X

	Estados Unidos

	Alaska
	X
	X
	X
	-
	X

	Arizona
	X
	X
	-
	-
	X

	California
	X
	X
	-
	X
	X

	Montana
	X
	X
	X
	-
	X

	Nevada
	X
	X
	X
	-
	-

	New Mexico
	X
	X
	-
	-
	X

	Utah
	X
	X
	-
	X
	X

	Washington
	X
	X
	-
	-
	X

	Wyoming
	X
	X
	-
	X
	X

Fonte: Tese de doutorado 'Fechamento de Mina: Aspectos Técnicos, jurídicos e Socioambientais', apresentada por José Cruz do Carmo Flores. Tabela modificada a partir de CLARK & CLARK, 2002.
104. A não existência de normatização ou instrumentos que fomentem e garantam que a desativação das minas no Brasil ocorra em consonância com os respectivos PFM causa incertezas quanto ao efetivo fechamento da mina ou o consequente abandono da mina sem as necessárias medidas de controle.
105. O inciso III do art. 13 da Lei 13.575/2017 (Lei de criação da ANM) estabelece que a ANM, por meio de resolução, disporá sobre os processos administrativos em seu âmbito de atuação, notadamente sobre: hipóteses e critérios para a apresentação de garantias financeiras ou a contratação de seguros para cobertura dos riscos de atividades minerárias.
106. Diante disso, verifica-se a necessidade premente de se regulamentar o citado inciso III do art. 13 da Lei 13.575/2017, no sentido de exigir que empreendedores minerários apresentem garantias financeiras para a execução do fechamento de mina, a partir da elaboração de estudos sobre sua constituição (fundos, seguros, fianças, cartas de crédito, cauções e outros) , e sobre os critérios acerca do tipo, natureza e condições dessas garantias para a execução do fechamento de mina.
107. Assim, por meio da constituição de garantia financeira, espera-se possibilitar que o empreendimento minerário, ao término das atividades da mina, tenha condições financeiras de executar seu fechamento conforme o respectivo PFM.
IV. GESTÃO DA ANM QUANTO AO PROCESSO DE FECHAMENTO DE MINA
108. Um processo pode ser definido como um conjunto de etapas que a partir de certas informações de entrada entregam determinados resultados. É a partir de processos que as organizações, como a ANM, executam suas atividades finalísticas e entregam valor para seus usuários. Caso não haja processos definidos, atividades, ainda que tenham o fito de alcançar determinado resultado, são realizadas de forma ad hoc, sem critérios ou métodos previamente definidos. Sendo assim, abre-se espaço para que não se observem princípios cogentes para a Administração Pública, particularmente a isonomia e a legalidade, e que não se alcancem os resultados pretendidos. Ainda que alcancem resultados, é presumível que a atuação se dê de forma ineficiente, desperdiçando recursos públicos e violando, portanto, o mandamento constitucional da eficiência.
109. Nesse sentido, é salutar mencionar lições do CBOK - Guia para o Gerenciamento de Processos de Negócio (versão 2.0) , importante guia de melhores práticas afetas ao gerenciamento de processos de negócios.
Um 'processo' é um conjunto definido de atividades ou comportamentos executados por humanos ou máquinas para alcançar uma ou mais metas. Os processos são disparados por eventos específicos e apresentam um ou mais resultados que podem conduzir ao término do processo ou a transferência de controle para outro processo. Processos são compostos por várias tarefas ou atividades interrelacionadas que solucionam uma questão específica. No contexto do gerenciamento de processos de negócio, um 'processo de negócio' é definido como um trabalho ponta-a-ponta que entrega valor aos clientes. (CBOK versão 2.0, p.30) 
Os processos de negócio definem como as organizações executam o trabalho para entregar valor aos seus clientes. O gerenciamento determinado desses processos cria práticas organizacionais mais fortes que conduzem a processos mais eficazes, a uma maior eficiência, mais agilidade e, finalmente, a um retorno mais alto dos investimentos das partes interessadas. (CBOK versão 2.0, p. 23) 
110. Por outro lado, vez que a Agência tem natureza autárquica, conforme art. 1º da Lei 13.575/2017, por força do caput do art. 37 da Carta da República, há que serem observados os princípios aplicáveis à Administração Pública. No contexto do presente trabalho, os princípios da eficiência e da legalidade devem ser destacados, ante o reduzido quadro de pessoal da ANM. Outro princípio de ordem constitucional de relevância ímpar é a isonomia, especialmente no aspecto material.
111. Segundo lição da Profa. Di Pietro, o princípio da eficiência tem dois aspectos: modo de atuação do agente público e modo de organizar, estruturar, disciplinar a Administração Pública. Em ambos, o objetivo é alcançar os melhores resultados na prestação do serviço público (Direito Administrativo, Maria Sylvia Zanella Di Pietro, 32ª edição, p. 243-244) . Por sua vez, o princípio da legalidade, quando aplicável à Administração Pública, implica dizer que a Administração Pública só está autorizada a fazer o que a lei permite, o que está prescrito. Assim, não é aceitável, por simples ato administrativo, criar obrigações ou impor vedações aos administrados.
Hely Lopes Meirelles (2003:102) fala na eficiência como um dos deveres da Administração Pública, definindo-o como 'o que se impõe a todo agente público de realizar suas atribuições com presteza, perfeição e rendimento funcional. É o mais moderno princípio da função administrativa, que já não se contenta em ser desempenhada apenas com legalidade, exigindo resultados positivos para o serviço público e satisfatório atendimento das necessidades da comunidade e de seus membros'. (Direito Administrativo, Maria Sylvia Zanella Di Pietro, 32ª edição, p. 243) 
Segundo o princípio da legalidade, a Administração Pública só pode fazer o que a lei permite. No âmbito das relações entre particulares, o princípio aplicável é o da autonomia da vontade, que lhes permite fazer tudo o que a lei não proíbe. (...) . Em decorrência disso, a Administração Pública não pode, por simples ato administrativo, conceder direitos de qualquer espécie, criar obrigações ou impor vedações aos administrados; para tanto, ela depende de lei. (Direito Administrativo, Maria Sylvia Zanella Di Pietro, 32ª edição, p. 214) 
112. Os poderes da administração decorrem dos princípios e viabilizam que a Administração Pública cumpra sua missão. Sem tais poderes não seria possível sobrepor-se ao interesse privado com o fito de atender ao interesse público. Trata-se, portanto, de um poder-dever, vez que são irrenunciáveis, ante o princípio da supremacia do interesse público. Dentre os poderes doutrinariamente reconhecidos, para o presente trabalho, é relevante o poder normativo, ante a atribuição expressa da ANM de 'regulamentar os processos administrativos de sua competência, notadamente os relacionados com a outorga de títulos minerários, com a fiscalização de atividades de mineração e aplicação de sanções', conforme inciso VIII do art. 2º da Lei de 13.575/2017.
Os regulamentos jurídicos ou normativos estabelecem normas sobre relações de supremacia geral, ou seja, aquelas relações que ligam todos os cidadãos ao Estado, tal como ocorre com as normas inseridas no poder de polícia, limitadoras dos direitos individuais em benefício do interesse público. Eles voltam-se para fora da Administração Pública.
Os regulamentos administrativos ou de organização contêm normas sobre a organização administrativa ou sobre as relações entre os particulares que estejam em situação de submissão especial ao Estado, decorrente de um título jurídico especial, como um contrato, uma concessão de serviço público, a outorga de auxílios ou subvenções, a nomeação de servidor público, a convocação para o serviço militar, a internação em hospital público etc.' (Direito Administrativo, Maria Sylvia Zanella Di Pietro, 32ª edição, p. 256-257) 
113. Ante o complexo e extenso rol de competências da Agência, atribuídas pela Lei 13.575/2017, e à necessidade de observar o princípio da eficiência, é conveniente que os processos administrativos sejam organizados adequadamente, considerando os recursos disponíveis e a missão da Agência.
114. Com esse fito, é essencial que a ANM tenha lançado mão de sua competência normativa para regulamentar os processos administrativos afetos à fiscalização e dos Planos de Fechamento de Minas a ela submetidos. Essa regulamentação também é salutar no sentido de atender ao mandamento constitucional da isonomia, especialmente na dimensão material, vez que permite que em situações similares os empreendedores sejam tratados de maneira similar, independente da regional a que submetam o Plano de Aproveitamento Econômico ou instrumento congênere.
115. Porém, conforme constatado no presente trabalho, devido à inexistência de processo definido, de critérios, ou de manuais para a avaliação do conteúdo do PFM; à ausência de uma lista de documentos de planejamento nos casos em que não se exige o PFM; e ao uso inadequado de recursos de tecnologia da informação, a atuação da agência tem sido limitada, havendo risco de que seja essencialmente cartorial, o que não contribui de forma relevante para a qualidade dos planos, bem como para fiscalização do fechamento de mina.
IV.1 Procedimentos e critérios de avaliação do conteúdo dos PFM
116. Conforme relatado nos itens II.3 e III.1, PFM é o documento de planejamento aplicável ao regime de concessão que detalha as atividades necessárias para o fechamento da mina. Entre as competências da Agência, encontra-se a avaliação do Plano de Aproveitamento Econômico que, por força do Decreto 9.406/2018, contém o PFM respectivo. Embora seja elemento relevante, dada a magnitude dos empreendimentos típicos do regime de concessão, não foi identificado processo ou outro instrumento, tal como um manual, especificando as atividades necessárias para avaliar os planos de fechamento de minas submetidos ao crivo da Agência.
117. Em resposta ao Ofício de Requisição 01-168/2019, da SeinfraCOM/TCU, a ANM informou que não foi identificado nenhum mapeamento oficial para processo de negócio, com as etapas e normativos respectivos, que regulam a avaliação do PFM, aplicável ao regime de concessão (peça 30, p. 3) .
118. Tendo como base o princípio da eficiência, a definição de um processo padronizado para a avaliação dos PFM é questão relevante. A ausência dessa padronização dá margem para que cada fiscal avalie ou não determinados aspectos dos PFM. Portanto, há risco de que a avaliação dos documentos seja realizada de forma casuística e, como consequência, que situações similares tenham tratamento distinto, violando o princípio da isonomia material.
119. Constatou-se, a partir do exame da documentação de 31 minas - PFM inseridos no PAE (e suas atualizações) , conforme descrito no item III.1 deste relatório, que, ante a ausência de padrões de análises pré-estabelecidos, a forma como se efetua a análise dos PFM passa a depender da gerência regional onde se encontra o processo, ou até mesmo do avaliador designado para a análise do PAE. Destaca-se, outrossim, que a maior parte dos documentos não continha informações exigidas pela NRM-20, dentre outras falhas.
120. No mesmo sentido, a ANM informou que não há nenhum mapeamento oficial para processo de negócio, com as etapas e normativos respectivos, que regulam a avaliação do planejamento do fechamento de mina para situações em que não se adota do PFM, ou seja, regimes diversos de concessão (peça 30, p. 3) .
121. Com relação à analise material do conteúdo, a Agência informou que o conteúdo previsto para o PFM é aquele previsto na NRM 20. A existência de tal exigência é salutar, vez que indica aspectos mínimos a serem considerados pelos empreendedores. Porém, a ANM também informou nesse documento que não existem modelos de análises padronizados com vistas à análise do conteúdo do PFM ou de outros artefatos de planejamento eventualmente utilizados em outros regimes de concessão (peça 30, p. 3) .
122. De fato, nos formulários da ANM, que subsidiam a análise técnica de um PAE, consta apenas um campo cuja finalidade é informar a presença do PFM no PAE correspondente. Não há, porém, detalhamento que permita informar se todos os itens previstos na NRM 20 para o PFM estão presentes, bem como inexistem critérios que subsidiem a avaliação do seu conteúdo, seja sob o aspecto formal ou material.
123. Há, portanto, o indício de que a análise do conteúdo seja dependente do técnico responsável. Há, consequentemente, o risco de que a avaliação do conteúdo dos planos seja realizada de forma casuística, violando o princípio da isonomia, vez que em situações análogas o conteúdo de diferentes documentos pode ser analisado sob critérios diversos a depender de quem for designado.
124. No caso dos regimes diversos de concessão, quando o PFM não é exigível, informou a ANM, em resposta ao Ofício de Requisição 01-168/2019, da SeinfraCOM/TCU (peça 29) , que não há regulamento sobre o conteúdo do planejamento, vez que não há norma que torne o PFM obrigatório. Infere-se do alegado que não há normativo que formalize documento ou conteúdo a ser produzido pelo empreendedor que utilize regimes distintos de concessão. Tal situação torna impossível, ante o princípio da legalidade, que seja exigido algum planejamento para outros regimes além de concessão, o que eleva o risco de que eventual fechamento de mina não seja realizado de forma tempestiva e planejada, ou ainda, que sequer haja o fechamento da mina.
125. Em entrevista com gestores da ANM, foi mencionado que, para alguns tipos de minerais ou regimes de aproveitamento mineral, o PFM poderia ser exigido, como em regime de permissão de lavra garimpeira, que traz grandes danos ao meio ambiente. No regime de licenciamento (lavra de materiais para uso na construção civil, pedras ornamentais, entre outros) , por exemplo, existem situações de grandes pedreiras, com paredões de mais de vinte metros, com riscos ambientais e para a segurança de pessoas. Nesse caso, seria importante ter um PFM para a exploração da mina (peça 22) .
126. Assim, salvo no regime de concessão, não há nenhum instrumento que fomente que o fechamento da mina ocorra de forma planejada, ou mesmo que a mina não seja abandonada sem o devido fechamento. Com efeito, pode não haver o necessário comprometimento do empreendedor minerário para com o adequado fechamento da mina.
127. Por força do inciso VI do art. 2º da Lei 13.575/2017, compete à ANM estabelecer os requisitos técnicos, jurídicos, financeiros e econômicos a serem atendidos pelos interessados na obtenção de títulos minerários. Também há que se levar em consideração os princípios constitucionais da isonomia e da legalidade previstos no art. 37 da Carta Magna de 1988.
128. Nesse sentido, é essencial que a ANM elabore normativo que estabeleça os critérios a serem exigidos e o processo de avaliação do PFM ou de outros artefatos de planejamento aplicáveis, de modo a estabelecer padrões de análise, a serem seguidos por todas suas gerências regionais, dos PFM apresentados pelos empreendedores minerários, quando do requerimento de concessão de lavra.
129. Espera-se que, com a regulação e padronização dos critérios adotados nas análises dos PFM e outros documentos, seja garantida a isonomia de tratamento entre empreendedores submetidos a avaliadores distintos, bem como a efetividade em suas análises, alinhando a qualidade dos PFM apresentados com as expectativas da ANM e da sociedade.
IV.2 Sistemas de informação
130. Não há sistema de informática ou banco de dados específico que fomente ou dê suporte ao processo de fechamento de mina.
131. Em resposta ao Ofício de Requisição 01-168/2019, da SeinfraCOM/TCU, a ANM declarou que não existe sistema específico para a gestão do fechamento de mina. Contudo, listou três sistemas que incluem tópicos referentes ao fechamento de mina: 'RALweb (apresenta uma questão sobre a existência ou não de PFM) ; Cadastro Mineiro (registro de eventos) e RGM (registro de vistorias de fiscalização, incluindo o código 2j - solicitação de renúncia ao título' (peça 30, p. 4) .
132. Mais especificamente, o RALweb é o aplicativo destinado à apresentação do Relatório Anual de Lavra (RAL) pelos titulares ou arrendatários de títulos de lavra. O Cadastro Mineiro é um sistema que reúne informações diversas sobre os processos de mineração. Por sua vez, o RGM é o Relatório Gerencial Mensal, sistema relativo às fiscalizações.
133. Tais informações foram apuradas, inclusive, quando da análise dos PFM inseridos nos PAE, conforme item III.1 deste relatório. Com o objetivo de obter informações em sistemas ou banco de dados da ANM acerca da gestão de fechamento de mina, foram solicitadas planilhas contendo dados sobre as minas no Brasil (peça 2, p. 2) . Em resposta, a ANM informou que 'a confirmação se existe PFM inserido no PAE não está estruturada em sistema e só pode ser feita com uma verificação específica nos processos físicos, que se encontram normalmente nos arquivos das Unidades Regionais, e apenas recentemente foi adicionada ao RAL' (peça 6, p. 3) .
134. Também ao analisar as sanções aplicadas pela ANM aos mineradores, a ausência de sistemas informatizados foi um obstáculo (itens 163 a 165 deste relatório) . Conforme informado pela Agência, 'os detalhes sobre as sanções para cada caso encontram-se nos processos físicos nas unidades regionais da Agência, portanto indisponíveis de forma estratificada em sistema para obtenção e disponibilização' (peça 30, p. 13) .
135. Constatou-se que a ANM possui dados que poderiam ser úteis na gestão e na fiscalização do processo de fechamento de mina. Contudo, em decorrência da ausência de sistema de gestão ou mesmo da ausência de ferramenta adequada nos sistemas existentes, a informação não é utilizada, comprometendo a eficiência da entidade.
136. A ANM informou que se encontra em implantação sistema eletrônico para gerenciamento das atividades fiscalizatórias. Neste mesmo sentido, recentemente foi implantado o protocolo eletrônico. Tais inovações, na área de tecnologia da informação, podem auxiliar e agilizar os trâmites internos, facilitando o acesso a informações gerenciais.
137. Assim, diante da ausência na formulação e implantação de sistema informatizado ou de banco de dados com funcionalidades específicas para a regulação ou apoio à regulação do processo de fechamento de mina, verifica-se uma gestão inadequada da informação por parte da Agência, o que fragiliza o processo de tomada de decisão gerencial. Há, portanto, indícios de que as decisões acerca do fechamento de mina não sejam realizadas com base em uma visão sistêmica, mas caso a caso.
138. Dessa forma, é recomendável que a ANM mapeie, projete, otimize e informatize os processos de negócio afetos ao fechamento de mina.
139. Espera-se, com isso, que a tomada de decisão por parte da Agência seja realizada de forma sistemática, embasada em uma visão sistêmica.
V. SANÇÕES E MULTAS APLICÁVEIS PELA ANM
140. A insuficiência das sanções definidas para o cometimento de infrações pelos mineradores e o baixo valor das multas aplicáveis pela ANM comprometem as atividades fiscalizatórias da Agência, impactando no planejamento para o fechamento de mina e sua execução por parte dos empreendedores minerários.
141. O Código de Mineração, Decreto-Lei 227/1967, dispõe o seguinte (redação dada pela Lei 9.314/1996) :
Art. 63 O não cumprimento das obrigações decorrentes das autorizações de pesquisa, das permissões de lavra garimpeira, das concessões de lavra e do licenciamento implica, dependendo da infração, em:
I - advertência;
II - multa; e
III - caducidade do título.
§ 1º. As penalidades de advertência, multa e de caducidade de autorização de pesquisa serão de competência do DNPM.
§ 2º. A caducidade da concessão de lavra será objeto de portaria do Ministro de Estado de Minas e Energia.
§ 3º A caducidade da concessão de lavra, será objeto de Decreto do Governo Federal.
Art. 64. A multa inicial variará de 100 (cem) a 1.000 (um mil) UFIR, segundo a gravidade das infrações.
142. Em seu artigo 47, o referido Código estabelece uma série de obrigações ao titular da concessão, sob pena das sanções previstas no citado artigo 63. A previsão de sanções para temas relacionados ao fechamento de mina não foi contemplada inicialmente no Código de Mineração, nem no seu primeiro regulamento, Decreto 62.934/1968.
143. Segundo informado pela ANM (peça 30, p. 6) , sempre que necessário eram utilizados outros amparos legais relacionados com o tema, como: (i) lavrar a jazida de acordo com o plano de aproveitamento econômico aprovado pelo DNPM, cuja segunda via, devidamente autenticada, deverá ser mantida no local da mina (inciso II) ; (ii) executar os trabalhos de mineração com observância das normas regulamentares (inciso V) ; (iii) não suspender os trabalhos de lavra, sem prévia comunicação ao DNPM (inciso XIV) ; (iv) manter a mina em bom estado, no caso de suspensão temporária dos trabalhos de lavra, de modo a permitir a retomada das operações (inciso XV) ; entre outros. A ausência de expressa previsão legal nesses normativos evidencia que o tema fechamento de mina não recebeu a devida relevância.
144. A expressa previsão da tipicidade legal específica relacionada ao fechamento de mina, incluindo a possibilidade de aplicação de sanções, ocorreu somente em 2018, por meio da edição do novo regulamento do Código - Decreto 9.406/2018, segundo o qual:
Art. 34. Além das condições gerais que constam do Decreto-Lei nº 227, de 1967 - Código de Mineração e deste Decreto, o titular da concessão fica obrigado, sob pena das sanções previstas em lei, a:
 (...) 
XVIII - executar e concluir adequadamente, após o término das operações e antes da extinção do título, o plano de fechamento de mina;
 (...) 
Seção II - Das infrações administrativas
 (...) 
Art. 68. Abandonar a mina ou a jazida, assim formalmente caracterizada conforme disposto em Resolução da ANM:
Sanção: multa de R$ 3.293,90 (três mil, duzentos e noventa e três reais e noventa centavos) e caducidade do título.
 (...) 
Art. 70. O descumprimento às obrigações previstas no art. 34, caput, incisos V, IX, X, XI, XII, XIII, XVI, XVIII e XIX implicará multa de R$ 1.619,63 a R$ 3.239,26, conforme estabelecido em Resolução da ANM. (grifos nossos) 
145. As sanções previstas no Código de Mineração e regulamentadas pelo Decreto 9.406/2018 (advertência, multa e caducidade do título) podem ser consideradas limitadas se comparadas àquelas previstas na legislação de regência das demais agências reguladoras:
ANM: advertência; multa; e caducidade do título (art. 63 do Decreto Lei 227/1967) ;
Anatel: advertência; multa; suspensão temporária; obrigação de fazer; obrigação de não fazer; caducidade; e declaração de inidoneidade (art. 3º da Resolução 589, de 7/5/2012) ;
ANP: multa; apreensão de bens e produtos; perdimento de produtos apreendidos; cancelamento do registro do produto junto à ANP; suspensão de fornecimento de produtos; suspensão temporária, total ou parcial, de funcionamento de estabelecimento ou instalação; cancelamento de registro de estabelecimento ou instalação; revogação de autorização para o exercício de atividade (art. 2º da Lei 9.847, de 26/10/1999) ;
ANTT: advertência; multa; suspensão; cassação; declaração de inidoneidade; perdimento do veículo (art. 78 da Lei 10.233, de 5/6/2001) ;
Anvisa: advertência; multa; apreensão de produto; inutilização de produto; interdição de produto; suspensão de vendas e/ou fabricação de produto; cancelamento de registro de produto; interdição parcial ou total do estabelecimento; proibição de propaganda; cancelamento de autorização para funcionamento da empresa;  cancelamento do alvará de licenciamento de estabelecimento; intervenção no estabelecimento que receba recursos públicos de qualquer esfera; imposição de mensagem retificadora; suspensão de propaganda e publicidade (art. 2º da Lei 6.437, de 20/8/1977) .
146. Mesmo considerando as especificidades de cada agência e de sua atuação, verifica-se que a gama de sanções aplicáveis pela ANM poderia conter, inclusive, algumas das sanções previstas para outras agências reguladoras. Entende-se que essa limitação possa restringir a atuação da ANM.
147. Entre as alterações preconizadas pela Medida Provisória 790/2017, que se destinava a alterar o Código de Mineração, estava o estabelecimento de um rol maior de sanções aplicáveis pela ANM. Excerto do sumário executivo dessa medida provisória justifica a atualização das multas 'para dar ao órgão regulador, no exercício da fiscalização, um poder mais dissuasivo de cometimento de irregularidades, em face da nova dimensão das infrações aos agentes'. A Medida Provisória 790/2017 estabelecia as seguintes sanções:
Art. 63. A inobservância de dispositivos deste Código implica, dependendo da infração, em:
I - advertência;
II - multas administrativas simples; 
III - multas diárias;
IV - suspensão temporária, total ou parcial, das atividades minerais;
V - apreensão de minérios, bens e equipamentos; e
VI - caducidade do título.
§ 1º As sanções de que trata o caput poderão ser aplicadas isolada ou conjuntamente.
§ 2º O regulamento deste Código definirá o critério de imposição de sanções, segundo a gravidade de cada infração, as circunstâncias agravantes e atenuantes e, especificamente no caso de multas administrativas simples e multas diárias, o porte econômico do infrator.
§ 3º À exceção da caducidade da concessão de lavra, que será objeto de Portaria do Ministro de Estado de Minas e Energia, a imposição das demais sanções administrativas será de competência do DNPM.
Art. 64. A multa variará de R$ 2.000  (dois mil reais)  a R$ 30.000.000  (trinta milhões de reais) .
Parágrafo único. Em caso de reincidência específica em prazo igual ou inferior a dois anos, a multa será cobrada em dobro.
Art. 64-A. A multa diária será aplicada na hipótese de o cometimento da infração se prolongar no tempo e variará de R$ 100,00  (cem reais)  a R$ 50.000,00  (cinquenta mil reais) , conforme estabelecido em regulamento.
Art. 65. A caducidade da autorização de pesquisa, da concessão de lavra ou do licenciamento será declarada nas seguintes hipóteses:
I - caracterização formal do abandono da jazida ou da mina;
II - prosseguimento de lavra ambiciosa, apesar de multa; ou
III - não atendimento de repetidas notificações da fiscalização, caracterizado pela segunda reincidência específica, no intervalo de dois anos, de infrações com multas. (grifos nossos) 
148. A Medida Provisória 790/2017, que tinha como objetivo modernizar a legislação mineral, não foi convertida em lei pelo Congresso Nacional e caducou no dia 28/11/2017. Assim, mantiveram-se inalteradas as atuais regras, deixando de contemplar outros aspectos que pretendiam elevar o poder sancionatório da ANM ao patamar de outras agências reguladoras.
149. Em relação ao valor estabelecido para as multas, verifica-se que o Decreto 9.406/2018, plenamente em vigor na data de realização desta fiscalização, dispõe que, para o descumprimento das obrigações previstas no art. 34, caput, incisos V, IX, X, XI, XII, XIII, XVI, XVIII e XIX, as multas variam de R$ 1.619,63 a R$ 3.239,26, conforme estabelecido em resolução da ANM. O inciso XVIII dispõe sobre a obrigação do titular da concessão de 'executar e concluir adequadamente, após o término das operações e antes da extinção do título, o plano de fechamento de mina'.
150. Também relacionado ao fechamento de mina, o citado Decreto estabelece, em seu art. 68, a multa de R$ 3.293,90 para a infração de 'abandonar a mina ou a jazida, assim formalmente caracterizada conforme disposto em Resolução da ANM'.
151. Na data de emissão do presente relatório, o valor máximo da multa aplicada ao minerador que não executa e nem conclui adequadamente o plano de fechamento de mina (art. 34, inciso XVIII, do Decreto 9.406/2018) é de R$ R$ 3.364,32 (Resolução 7, de 11/4/2019, MME/ANM) e para o abandono de mina ou jazida (art. 68 do Decreto 9.406/2018) é de R$ 3.421,06 (Resolução 3, de 30/1/2019, MME/ANM) .
152. Adicionalmente, o art. 80 do Decreto 9.406/2018 define que os valores serão reajustados anualmente, por meio de resolução da ANM, respeitada a variação do Índice Nacional de Preços ao Consumidor Amplo (IPCA) do exercício anterior.
153. É notório o baixo valor das multas aplicáveis pela ANM, especialmente se comparado às demais agências reguladoras, mesmo considerando a diversidade da atuação de cada uma delas. Ao se confrontar o valor máximo das multas aplicadas pela ANM àqueles previstos na legislação de regência de outras agências reguladoras temos: a maior multa a ser aplicada pela ANM é de R$ 3.421,06; enquanto pela Anatel é de R$ 50.000.000,00 (Resolução 589, de 7/5/2012) ; pela ANP, de R$ 5.000.000,00 (art. 3º da Lei 9.847, de 26/10/1999) ; pela ANTT, R$ 10.000.000,00 (art. 78 da Lei 10.233, de 5/6/2001) ; e pela Anvisa, de R$ 1.500.000,00 (art. 2º da Lei 6.437, de 20/8/1977) .
154. Também a título de comparação, considerando que as infrações relacionadas ao fechamento de mina podem acarretar um comprometimento severo do meio ambiente, vale mencionar a Lei 9.605/1998, que dispõe sobre as sanções penais e administrativas derivadas de condutas e atividades lesivas ao meio ambiente. Em seu Capítulo VI - Da Infração Administrativa, art. 75, estabelece que 'o valor da multa de que trata este Capítulo será fixado no regulamento desta Lei e corrigido periodicamente, com base nos índices estabelecidos na legislação pertinente, sendo o mínimo de R$ 50,00 (cinquenta reais) e o máximo de R$ 50.000.000,00 (cinquenta milhões de reais) '.
155. No âmbito da legislação minerária, a Lei 23.291/2019, do estado de Minas Gerais, que institui a política estadual de segurança de barragens, prevê a possibilidade de majoração da multa em até mil vezes:
Art. 22 - O descumprimento do disposto nesta lei, por ação ou omissão, sujeita o infrator, pessoa física ou jurídica, às penalidades previstas no art. 16 da Lei 7.772, de 8 de setembro de 1980, sem prejuízo de outras sanções administrativas, civis e penais.
§ 1º - O disposto neste artigo se aplica ao presidente, diretor, administrador, membro de conselho ou órgão técnico, auditor, consultor, preposto ou mandatário de pessoa jurídica que, de qualquer forma, concorrer para a infração.
§ 2º - Em caso de desastre decorrente do descumprimento do disposto nesta lei, o valor da multa administrativa poderá ser majorado em até mil vezes.
156. Vale destacar, ainda, a citada Medida Provisória 790/2017. Um dos objetivos da norma era reduzir a defasagem dos valores das multas aplicáveis pela ANM, visto que situava tais valores no intervalo de R$ 2.000,00 a R$ 30.000.000,00. Ademais, incluía a previsão de multa diária a ser aplicada na hipótese de o cometimento da infração se prolongar no tempo, com valor que variava de R$ 100,00 a R$ 50.000,00 (item 147 deste relatório) .
157. Adicionalmente, no § 2º do art. 64, a referida Medida Provisória estabelecia que 'o regulamento deste Código definirá o critério de imposição de sanções, segundo a gravidade de cada infração, as circunstâncias agravantes e atenuantes e, especificamente no caso de multas administrativas simples e multas diárias, o porte econômico do infrator'.
158. Entende-se que esse aspecto é de extrema relevância. Ao fixar valores baixos e reduzida variação entre a menor e a maior faixa, as multas aplicáveis pela ANM podem ser adequadas para um pequeno garimpeiro, mas materialmente insignificantes se comparadas ao prejuízo potencial decorrente do fechamento inadequado de uma mina de grande porte, ante o valor auferido. Assim, um aspecto que poderia conduzir a multas mais representativas seria a utilização do porte econômico do infrator como um dos critérios de definição do valor da sanção. 
159. Parte das legislações aplicáveis a outras agências reguladoras já contempla este parâmetro. Resolução da Anatel prevê, como um dos critérios para a definição das multas, o porte da empresa (Resolução 589, de 7/5/2012) . Já as multas da Aneel incidem, em regra, sobre a receita operacional líquida da empresa (Resolução 846, de 11/6/2019) . As sanções previstas para o setor mineral desconsideram o porte econômico dos empreendedores e a receita respectiva, o que as torna, em alguns casos, irrelevantes e desproporcionais ao potencial dano a ser suportado pelo meio ambiente e pela sociedade.
160. Observou-se, ainda, que determinadas tipologias, quer seja pela gravidade do descumprimento da norma ou pelo potencial de dano, deveriam ensejar sanção imediata e severa. Contudo, a legislação prevê a aplicação de sanções graduais, que postergam a aplicação de uma punição condizente com a infração. Neste sentido, há a exigência de advertências e multas para, somente em um momento posterior, se declarar a caducidade do título minerário (peça 22, p. 17, 25 e 30) .
161. De fato, o Código de Mineração, em seu art. 65, dispõe:
Art 65. Será declarada a caducidade da autorização de pesquisa, ou da concessão de lavra, desde que verificada quaisquer das seguintes infrações:
 (...)	 
b) não cumprimento dos prazos de início ou reinício dos trabalhos de pesquisa ou lavra, apesar de advertência e multa;
c) prática deliberada dos trabalhos de pesquisa em desacordo com as condições constantes do título de autorização, apesar de advertência ou multa;
d) prosseguimento de lavra ambiciosa ou de extração de substância não compreendida no Decreto de Lavra, apesar de advertência e multa; e,
e) não atendimento de repetidas observações da fiscalização, caracterizado pela terceira reincidência, no intervalo de 1 (hum) ano, de infrações com multas. (grifo nosso) 
162. Assim, a caducidade pelo não atendimento de repetidas observações da fiscalização somente seria declarada a partir da terceira reincidência de 'infrações com multa', no intervalo de somente um ano. Considerando que seriam necessárias várias fiscalizações a fim de caracterizar a reincidência, como também os procedimentos e custos administrativos exigidos, tal dispositivo se torna pouco efetivo.
163. Com o objetivo de se verificar as ocorrências de infrações relacionadas ao fechamento de mina por parte dos empreendimentos, solicitou-se à ANM relação das sanções aplicadas por parte da Agência, e os procedimentos adotados pelos mineradores para a correção das infrações constatadas, nos últimos dois anos, para o abandono de mina ou jazida e para o descumprimento da obrigação de executar e concluir adequadamente, após o término das operações e antes da extinção do título, o plano de fechamento de mina (peça 29, p. 2) .
164. Em resposta, a ANM informou que 'os detalhes sobre as sanções para cada caso encontram-se nos processos físicos nas unidades regionais da Agência, portanto indisponíveis de forma estratificada em sistema para obtenção e disponibilização' (peça 30, p. 13) . Diante disso, não foi possível a verificação acerca da quantidade de sanções aplicadas e dos procedimentos adotados pelos mineradores.
165. A insuficiência de sistemas de informação ou banco de dados específico relativo aos processos de fechamento de mina foi tratada no item IV.2 deste relatório. A ausência de sistemas customizados e as carências na integração dos programas existentes comprometem a eficiência da Agência. Nesse contexto, a fiscalização e, por consequência, a aplicação de sanções restam prejudicadas.
166. Em entrevistas realizadas pela equipe de auditoria, os gestores da ANM informaram desconhecer qualquer caso de aplicação de sanção em decorrência do descumprimento de itens do PFM, nem qualquer processo em que a rejeição do relatório final de execução do PFM tenha conduzido à impossibilidade de renúncia do título minerário (peça 22) .
167. Acerca de estudos e informações sobre a definição dos valores adotados para as multas a serem aplicadas ao minerador, a ANM apresentou apenas um estudo para a 'graduação de multas', objeto da Nota Técnica 001/2019 - PAG (peça 33, p. 11-14) , que considera somente os valores definidos na legislação para cada infração (art. 70 do Decreto 9.406/2018: R$ 1.682,16 a R$ 3.364,32) . Destaca-se, a seguir, análise sobre o inciso XVIII do art. 34 do Decreto 9.406/2018:
Art. 34. Além das condições gerais que constam do Decreto-Lei nº 227, de 1967 - Código de Mineração e deste Decreto, o titular da concessão fica obrigado, sob pena das sanções previstas em lei, a:
 (...) 
XVIII - executar e concluir adequadamente, após o término das operações e antes da extinção do título, o plano de fechamento de mina; - Multa de R$ 3.364,32;
Nota: Nesse caso tem que se levar em consideração que as atividades de mineração cessaram, ou seja, não haverá mais produção, portanto, não serão geradas mais riquezas em função da mineração e, o plano de fechamento de mina visa principalmente dar um novo destino à área, tanto econômico como paisagístico - ambiental - ou seja o retorno da área à comunidade local, portanto, isso se deve dar da melhor maneira possível, se revestindo de alta gravidade o seu descumprimento.
168. Em face do reduzido valor da multa máxima, quando comparado aos custos inerentes ao fechamento controlado da mina, há o potencial risco de que seja menos oneroso ao minerador abandonar o empreendimento a desativá-lo adequadamente. Do ponto de vista de análise econômica do direito, particularmente da teoria de Nudge (Teoria do Incentivo) , não parece haver incentivo para o fechamento adequando dos empreendimentos.
169. Diante do exposto, verifica-se que há risco da não realização de procedimentos relacionados ao necessário fechamento de mina por parte dos empreendedores minerários devido à insuficiência de sanções efetivas, como também do baixo valor estabelecido para as multas. Além disso, a depender da sanção a ser aplicada, pode ser mais vantajoso economicamente ao minerador abandonar a mina, mesmo sob o risco de sanção.
170. Nesse sentido, é fundamental que a ANM promova a elaboração de estudos com o objetivo de identificar quais as sanções a serem aplicadas ao minerador e quais os valores adequados para a aplicação das multas, tendo em vista a necessidade de inibir o fechamento de mina inadequado ou o abandono do empreendimento minerário, para posterior encaminhamento ao Ministério de Minas e Energia. 
171. Com as recomendações a serem propostas, espera-se o incremento da capacidade de atuação da ANM, o aumento da expectativa de controle por parte dos empreendedores minerários e a consequente diminuição de casos de fechamento de mina inadequado ou abandono da mina sem o devido fechamento.
VI. ANÁLISE DOS COMENTÁRIOS DOS GESTORES
172. Conforme previsto no Manual de Auditoria Operacional do TCU (p. 50) , a versão preliminar deste relatório de auditoria foi enviada para que os gestores da ANM e do MME apresentassem seus comentários e sugestões de alterações, no prazo improrrogável de quinze dias, inclusive com respeito às conclusões e às propostas de encaminhamento (peças 81 a 84) .
173. Por meio do Ofício 67/2020/GAB - DG/DIRC, de 17/3/2020, a ANM encaminhou a Nota Técnica SEI 3/2002-GFAM/SPM (SEI 1138548) , contendo a manifestação da Agência (peça 85) .
174. Inicialmente, a ANM ressaltou que 'todo o conteúdo do relatório foi coberto por esta análise, e o nosso entendimento é que ele descreveu de forma objetiva e precisa os aspectos discutidos, restando poucos comentários a fazer'.
175. Em relação aos avanços obtidos a partir das discussões sobre a elaboração da minuta de portaria para aperfeiçoamento das Normas Reguladoras da Mineração - NRM 20.4 e 20.5, referentes ao fechamento de mina, os esclarecimentos apresentados pela ANM foram considerados oportunos, sendo incorporados ao item 87 do presente relatório.
176.  Quanto às propostas de encaminhamento, a Agência pontuou que são de fato pertinentes e, inclusive, já têm sido observadas no âmbito da ANM pelos gestores responsáveis pela outorga, fiscalização e regulação da atividade minerária. Segundo a Agência, tais propostas estão contempladas na nova resolução sobre o fechamento de mina, que está em fase de avaliação de cronograma na Superintendência de Regulação e é considerada prioritária na Agenda Regulatória da ANM para o biênio 2021-2022.
177. Sobre itens específicos da proposta de encaminhamento, a ANM fez as seguintes considerações:
3.6. Com relação ao item 'I - b', também será contemplado numa Resolução sobre Garantias Financeiras prevista na Agenda Regulatória da ANM.
3.7. Com relação ao item 'I - c', tão logo seja publicada a nova resolução sobre o assunto em pauta, será aperfeiçoado o Manual de Fiscalização com inclusão dos procedimentos específicos para as ações de fiscalização do fechamento das minas. Por outro lado, estamos em processo de implantação da fiscalização informatizada, onde nos formulários de vistoria eletrônicos já constam alguns itens relativos as ações das Empresas quanto ao encerramento de suas atividades.
3.8. Com relação ao item 'I - f', este estudo das sanções e seus valores já foi feito e proposto, infelizmente sem sucesso, na ocasião do novo Regulamento do Código de Mineração, Decreto nº 9.406, de 12/06/2018, de modo que para atender a recomendação do TCU a ANM terá que iniciar novas discussões no âmbito do MME e Congresso Nacional, por se tratar de questão diretamente afeita à estas duas instituições.
178. Diante disso, verifica-se que a ANM já vem considerando em sua Agenda Regulatória algumas das recomendações apresentadas pela equipe de auditoria, não havendo discordância quanto à pertinência das propostas de encaminhamento sugeridas.
179. Por fim, em relação ao plano de ação a ser apresentado, a ANM esclarece que muitas das ações previstas somente poderão ser implementadas a partir da oficialização da nova resolução sobre o fechamento de mina, além de ressaltar as dificuldades enfrentadas devido ao problema crônico do quadro diminuto da área finalística da Agência. Considerando-se o atual contexto, propõe-se alterar, de 120 para 180 dias, o prazo para apresentação do mencionado plano de ação.
180. Por meio do Ofício 116/2020/SE-MME, de 18/3/2020, o MME encaminhou os Despachos SGM (SEI 0379717) e DTTM (SEI 0379718) , juntamente com a Nota Técnica 63/2020/DGPM/SGM da Secretaria de Geologia, Mineração e Transformação Mineral (SEI 0379193) , que prestam esclarecimentos sobre o tema (peças 86 e 87) .
181. Em relação às sugestões relativas ao item 'visão geral do objeto' (peça 87, p. 5-6) , os esclarecimentos apresentados pela MME foram considerados pertinentes, sendo incorporados aos itens 23 e 46 do presente relatório.
182. Em sua conclusão, além das sugestões mencionadas, o MME destacou o seguinte em relação aos temas abordados pela auditoria:
Manifesta-se concordância quanto à necessidade e importância de se dotar a ANM de instrumentos que possibilitem que o Plano de Fechamento de Mina (PFM) se converta em documento de fato, elaborado segundo normas e manuais pré-definidos. Na esteira das novas demandas sociais no que tange às questões ambientais e da mineração responsável buscada pelo governo, o PFM deve ser objeto de análise criteriosa por parte da Agência desde o momento de sua apresentação;
Reforça-se que a inexistência de provisões, por parte das empresas, para executarem o PFM, tal como abordado, é ponto crítico para o tema;
Reforça-se que a insuficiência das sanções no âmbito da legislação minerária, tal como abordado, é ponto crítico para o tema; e
Reforça-se a competência da ANM para avaliação e fiscalização do PFM.
183. Diante do exposto, após exame dos comentários apresentados pela ANM e pelo MME, foram incorporados ao relatório final os pertinentes esclarecimentos efetuados, mantendo-se as conclusões e os encaminhamentos propostos pela equipe de auditoria. 
VII. CONCLUSÃO
184. A mineração abrange, entre outras etapas, o fechamento de mina, e pressupõe a responsabilidade do minerador pela recuperação das áreas degradadas. Assim, o planejamento do fechamento de uma mina, a ser elaborado desde a concepção do empreendimento, é tema essencial ao se abordar a atividade de mineração. Certo é que um dia toda e qualquer mina será desativada e, nesse sentido, planejar seu fechamento torna-se imprescindível para a sustentabilidade da atividade mineral.
185. Tendo como base o Decreto-Lei 227/1967 - Código de Mineração, sua regulamentação pelo Decreto 9.406/2018 e a criação da ANM por meio da Lei 13.575/2017 - em substituição ao antigo DNPM, avaliou-se o acompanhamento e a fiscalização do processo de fechamento de mina por parte da Agência.
186. Foram verificados aspectos referentes à apresentação dos planos de fechamento de mina (PFM) pelos empreendedores minerários e sua análise efetuada pela ANM; à existência de mecanismos que assegurem que o fechamento de mina ocorra de acordo com o respectivo PFM; aos instrumentos para análise e gerenciamento do processo afeto ao fechamento de mina; e às sanções aplicáveis pela Agência às empresas mineradoras.
187. O fechamento de mina foi inserido no sistema legal que rege a mineração no Brasil por intermédio da Portaria DNPM 237/2001, que instituiu as Normas Reguladoras de Mineração. A NRM-20, que trada do fechamento da mina, é o normativo que estabelece os elementos a serem observados pela ANM no âmbito do acompanhamento e da fiscalização que exerce por força da legislação minerária.
188. Todavia, constatou-se que os mineradores, ao apresentarem o plano de aproveitamento econômico (PAE) , quando do requerimento da concessão de lavra, não cumprem as exigências estabelecidas na NRM-20. 
189. Neste sentido, é possível afirmar que, em regra, são apresentados planos conceituais que mais se aproximam de um plano de intenções para a elaboração de um PFM. Com base na metodologia para a análise dos PFM, verificou-se que os procedimentos adotados pela Agência não são suficientes para exigir que os empreendedores minerários elaborem o necessário planejamento para o fechamento de mina. A precariedade da análise dos PFM, incluídos no PAE, torna o exame do plano de fechamento de mina pouco efetivo.
190. Fomentar a discussão sobre o estabelecimento de garantias financeiras para o fechamento de mina é medida fundamental a ser adotada. Não foi constatada a existência de qualquer instrumento, documental ou financeiro, que assegure a condução do processo de fechamento da mina de acordo com o respectivo PFM. Na maioria dos processos analisados, não há cronograma financeiro ou qualquer indicação de provisão financeira para o fechamento da mina.
191. Constatou-se que a ANM não possui instrumentos de gestão do processo afeto ao fechamento de mina. Não há mapeamento de processo que preveja as etapas executadas pela Agência na avaliação do PFM, quando este é aplicável. Também não existe processo definido para regimes em que o PFM não é exigível. Além disso, não há sistema informatizado ou banco de dados específico que dê suporte ao processo de fechamento de mina.
192. A fiscalização relativa ao fechamento de mina poderia ser mais efetiva caso as sanções aplicáveis pela ANM às empresas mineradoras fossem revistas. Identificou-se que o conjunto de sanções é limitado e o valor máximo estipulado para as multas é extremamente baixo. Multas relacionadas ao fechamento de mina, como para o 'abandono de mina ou jazida' e para o descumprimento da obrigação de 'executar e concluir adequadamente, após o término das operações e antes da extinção do título, o plano de fechamento de mina', não chegam a R$ 3.500,00.
193. Para esses pontos, foram propostas recomendações que envolvem a redefinição e aperfeiçoamento dos critérios a serem exigidos para a apresentação do PFM e dos padrões de análise da Agência; o estabelecimento de garantias financeiras para a execução do fechamento de mina; e a elaboração de estudos acerca das sanções a serem aplicadas e dos valores mais adequados para as multas aplicáveis.
194. Em relação à gestão da ANM, foi proposta ainda recomendação para a elaboração de normativo prevendo o conteúdo e os artefatos a serem exigidos para o planejamento do fechamento de mina, como também o mapeamento e a informatização dos processos de negócio afetos ao fechamento de mina.
195. Com a implementação das propostas sugeridas, espera-se contribuir para o aumento da eficácia e efetividade da gestão da ANM relativa ao acompanhamento e à fiscalização do processo de fechamento de mina e, por consequência, inibir o fechamento de mina inadequado ou o abandono do empreendimento minerário.
VIII. PROPOSTA DE ENCAMINHAMENTO
196. Ante o exposto, com fundamento no art. 43, inciso I, da Lei 8.443/1992, c/c o art. 250 do Regimento Interno do TCU, submete-se o relatório à apreciação superior, propondo:
Recomendar à Agência Nacional de Mineração, com fundamento no art. 250, inciso III, do Regimento Interno do TCU, que:
a) redefina e aperfeiçoe os critérios a serem exigidos do empreendedor minerário para a apresentação do Plano de Fechamento de Mina a ser inserido no Plano de Aproveitamento Econômico, quando do requerimento da concessão de lavra, de modo a estabelecer os parâmetros técnicos a serem cumpridos pelo minerador (item 91 do relatório) ;
b) adote providências para a regulamentação do art. 13, inciso III, da Lei 13.575/2017, no sentido de exigir dos empreendedores minerários a apresentação de garantias financeiras para a execução do fechamento de mina, a partir da elaboração de estudos sobre sua constituição (fundos, seguros, fianças, cartas de crédito, cauções e outros) , bem como estabeleça critérios acerca do tipo, natureza e condições dessas garantias para a execução do fechamento de mina (item 106 do relatório) ;
c) elabore normativo que estabeleça os critérios a serem exigidos e o processo de avaliação do Plano de Fechamento de Mina, de modo a estabelecer padrões de análise, a serem seguidos por todas suas gerências regionais, dos PFM apresentados pelos empreendedores minerários, quando do requerimento de concessão de lavra (item 128 do relatório) ;
d) elabore normativo prevendo o conteúdo e os elementos a serem exigidos para o planejamento do fechamento de mina nos casos em que não se aplica o Plano de Fechamento de Mina (item 128 do relatório) ;
e) adote providências com a finalidade de desenvolver internamente os processos de negócio afetos ao fechamento de mina, com o mapeamento, a otimização e a informatização dos processos; (item 138 do relatório) ; e
f) promova a elaboração de estudos com o objetivo de identificar quais as sanções a serem aplicadas e quais os valores mais adequados para as multas aplicáveis, tendo em vista a necessidade de inibir o fechamento de mina inadequado ou o abandono do empreendimento minerário, para posterior encaminhamento ao Ministério de Minas e Energia (item 170 do relatório) .
Determinar à Agência Nacional de Mineração, com fundamento no art. 250, inciso II, do Regimento Interno do TCU, que apresente ao Tribunal de Contas da União, no prazo de 180 dias, contados da ciência do acórdão, plano de ação explicitando as providências que serão adotadas para atender as recomendações acima, contendo, no mínimo, as ações a serem implementadas, os respectivos responsáveis e o prazo previsto para implementação.
Dar ciência do Acórdão que vier a ser proferido pelo TCU ao Ministério de Minas e Energia, à Casa Civil da Presidência da República, à Comissão de Minas e Energia da Câmara dos Deputados, à Comissão de Meio Ambiente e Desenvolvimento Sustentável da Câmara dos Deputados, à Comissão de Serviços de Infraestrutura do Senado Federal, à Comissão de Meio Ambiente do Senado Federal e à 4ª Câmara de Coordenação e Revisão - Meio Ambiente e Patrimônio Cultural - do Ministério Público Federal (MPF) ; destacando que o relatório e o voto que fundamentam a deliberação ora encaminhada podem ser acessados por meio do endereço eletrônico www.tcu.gov.br/acordaos.
Encerrar os presentes autos, com fundamento no art. 169, inciso V, do Regimento Interno do TCU.
Apêndice I - Processos referentes aos empreendimentos minerários analisados
	Processo ANM
	Nome da Mina/Município/UF
	Nome do Titular
	Substância RAL/2018
	Peça

	851.676-1992
	Projeto Tucano/Pedra Branca do Amapari/AP
	Beadell Brasil
	Ouro
	39

	960.229-1979
	Mina Santa Cruz/Corumbá/MS
	Mineração Corumbaense Reunida
	Ferro
	40-41

	880.406-1980
	Complexo Mineiro de Pitinga/Presidente Figueiredo/AM
	Mineração Taboca
	Estanho
	42

	000.367-1997
	Mina Céu Aberto OPT/Subterrânea FBDM/Barrocas/BA
	Mineração Fazenda Brasileiro
	Ouro
	43

	000.737-1940
	Mina Caraíba/Jaguarari/BA
	Mineração Caraíba
	Cobre
	44

	809.838-1971
	Bugre/Vidal Ramos/SC
	Votorantim Cimentos
	Calcário
	45-47

	605.626-1976
	Taquari Vassouras/Rosário do Catete/SE
	Mosaic Fertilizantes P&K
	Silvinita
	48

	003.967-1967
	Mina Fercal/Brasília/DF
	Votorantim Cimentos
	Calcário
	49

	960.146-2003
	Anglo American Barro Alto/Barro Alto/GO
	Anglo American Níquel Brasil
	Níquel
	50

	860.273-2003
	Mina Maracá/Alto Horizonte/GO
	Mineração Maracá Indústria e Comércio
	Cobre, Ouro e Prata
	51

	808.923-1974
	Mina Chapada/Alto Horizonte/GO
	Mineração Maracá Indústria e Comércio
	Cobre, Ouro e Prata
	52

	801.244-1968
	Fazenda Chapadão/Ouvidor/GO
	Copebras Indústria
	Barita/Fosfato/Nióbio
	53

	961.273-2014
	Pé de Serra/Edealina/GO
	Votorantim Cimentos
	Calcário
	54

	004.905-1952
	Saivá/Rio Branco do Sul/PR
	Votorantim Cimentos
	Calcário
	55

	810.584-1979
	Mina do Butiá Leste/Butiá/RS
	Copelmi Mineração
	Carvão Mineral
	56

	807.426-1974
	Salobo/Marabá/PA
	Salobo Metais
	Cobre
	57

	851.355-1991
	Serra Sul-S11D/Canaã dos Carajás/PA
	Vale
	Ferro
	58-60

	950.000-1997
	Trombetas/Oriximiná PA
	Mineração Rio do Norte
	Bauxita
	61

	003.207-1936
	Perus - Basalto 9/São Paulo/SP
	Basalto Pedreira e Pavimentação
	Granito
	62

	805.136-1971
	Bairro dos Pereiras-Basalto 4/Limeira/SP
	Basalto Pedreira e Pavimentação
	Diabásio
	63

	820.030-1988
	Fazenda Capivari-Basalto 6/Campinas/SP
	Basalto Pedreira e Pavimentação
	Migmatito
	64

	920.078-1991
	Ponte Alta/Salto de Pirapora/SP
	Votorantim Cimentos
	Calcário
	65

	001.546-1940
	Mina de Cajati/Cajati/SP
	Mosaic Fertilizantes P&K
	Apatita
	66

	930.641-1989
	Minas de Itabira/Itabira/MG
	Vale
	Apatita
	67

	804.380-1969
	Complexo de Mineração/Patrocínio/MG
	Mosaic Fertilizantes P&K	
	Fosfato e Titânio
	68

	932.705-2011
	Mina de Várzea Lopes/Itabirito/MG
	Gerdau Açominas
	Ferro
	69

	005.962-1956
	Mina do Engenho Seco/Sarzedo/MG
	Itaminas Comércio de Minérios
	Ferro
	70

	001.973-1962
	Mina de Vazante/Vazante/MG
	Nexa Recursos Minerais
	Zinco
	71

	035.102-1946
	Mina do Barreiro/Araxá/MG
	Mosaic Fertilizantes P&K
	Apatita
	72

	930.785-1988
	Mina CNT/Tapira/MG
	Mosaic Fertilizantes P&K
	Fosfato
	73

	930.193-1991
	Taboca/Itaú de Minas/MG
	Votorantim Cimentos
	Calcário
	74

Apêndice II - Lista de Siglas
	ANA
	Agência Nacional de Águas

	Anatel
	Agência Nacional de Telecomunicações	

	Aneel
	Agência Nacional de Energia Elétrica

	ANM
	Agência Nacional de Mineração

	ANP
	Agência Nacional de Petróleo

	ANTT
	Agência Nacional de Transportes Terrestres

	Anvisa
	Agência Nacional de Vigilância Sanitária

	DNPM
	Departamento Nacional de Produção Mineral

	DVR
	Diagrama de Verificação de Riscos

	EUA
	Estados Unidos da América

	IBRAM
	Instituto Brasileiro de Mineração

	IPCA
	Índice de Preços ao Consumidor Amplo

	DAM
	Drenagem Ácida de Mina

	MME
	Ministério de Minas e Energia

	MP
	Medida Provisória

	MPF
	Ministério Público Federal

	NRM
	Norma Reguladora de Mineração

	PAE
	Plano de Aproveitamento Econômico

	PNSB
	Política Nacional de Segurança de Barragens

	PRAD
	Plano de Recuperação de Áreas Degradadas

	PFM
	Plano de Fechamento de Mina

	PIB
	Produto Interno Bruto

	RAL
	Relatório Anual de Lavra

	RCM
	Regulamento do Código de Mineração

	SeinfraCOM
	Secretaria de Fiscalização de Infraestrutura Hídrica, de Comunicações e de Mineração

	Selic
	Taxa Referencial do Sistema Especial de Liquidação e Custódia

	Semas
	Secretaria de Estado de Meio Ambiente e Sustentabilidade

	Semec
	Secretaria de Métodos e Suporte a Controle Externo

	TCU
	Tribunal de Contas da União

Apêndice III - Referências Bibliográficas
BRASIL. Instituto Brasileiro de Mineração. Instituto Brasileiro de Mineração renova liderança e defende protagonismo do setor. Disponível em http://portaldamineracao.com.br/ibram/instituto-brasileiro-de-mineracao-renova-lideranca-e-defende-protagonismo-do-setor/ Acesso em 6/2/2020.
CLARK, A.L.; CLARK, J.C. An international overview of legal frameworks for mine closure. Mineral Resources Assessment, Development and Management Series, v.8, part 1, cap. VIII, p.67-77. 2002.
CLARK, I. Planning for closure: the case of Australia. In: Environmental Policy in Mining: Corporate Strategy and Planning for Closure, p.441-454. Alyson Warhurst, and Ligia Noronha. Lewis Publishers, Boca Raton, London, New York, Washington, D.C., 2000.
DANIELSON, L.; NIXON, M. Current regulatory approaches to mine closure in the United States. In: Environmental Policy in Mining: Corporate Strategy and Planning for Closure, p. 311-350. Alyson Warhurst, and Ligia Noronha. Lewis Publishers, Boca Raton, London, New York, Washington, D.C., 2000.
FLORES, J.C.C. Fechamento de Mina: Aspectos Técnicos, Jurídicos e Socioambientais. 2006. Tese (Doutorado em Ciências, na área de Administração e Política de Recursos Minerais) - Universidade Federal de Ouro Preto, Ouro Preto, 2006.
HAYES, C. Reclamation accounting and pratical considerations in funding reclamation obligations. Rocky Mountain Mineral Law Institutes, v.9, n.40. p.9.1-9.3.2. 1994
LIMA, H. M. Liability assessment: a tool for mine closure planning. 2002. University of Wales, Aberys-twyth, 2002. PhD Tese. 196p.
LIMA, H.M.; FLORES, J.C.C.; DIAS, J.C. Avaliação da NRM-20 como diretriz e como instrumento de implemento do fechamento da mina no Brasil. Revista Escola de Minas. Ouro Preto: Universidade Federal de Ouro Preto, vol.67, n.4, pp.367-372, out. - dez. 2014 - Eficácia da NRM-20 como uma diretriz e uma ferramenta de fiscalização para o fechamento de mina no Brasil.
SÁNCHEZ, Luís Enrique; SILVA-SÁNCHEZ, Solange S; NERI, Ana Cláudia. Guia para o Planejamento do Fechamento de Mina. 1ª edição. Brasília: Instituto Brasileiro de Mineração, 2013. 225p.
Pietro, Maria Sylvia Zanella Di. Direito Administrativo, Di Pietro, 32ª edição, 2019.
CBOK - Guia para o Gerenciamento de Processos de Negócio (versão 2.0) "
É o relatório.

não há.

Não atuou.

RELATÓRIO DE AUDITORIA OPERACIONAL. GESTÃO E PLANEJAMENTO DE FECHAMENTO DE MINAS. DESCUMPRIMENTO DE REQUISITOS MÍNIMOS DOS PLANOS DE FECHAMENTO DE MINAS. AUDIÊNCIA DE DIRETORES DA ANM. DETERMINAÇÕES. CIÊNCIA.

RELATÓRIO DE AUDITORIA (RA)

Secretaria de Infraestrutura Hídrica, de Comunicações e de Mineração (SeinfraCOM).

Trata-se de auditoria de natureza operacional com o objetivo de avaliar a gestão da Agência Nacional de Mineração (ANM) em relação ao acompanhamento e à fiscalização do processo de fechamento de minas, com base nas obrigações insertas da legislação minerária.
II. Histórico
O ministro Vital do Rêgo levou à consideração do Plenário, em 13/2/2019 - pouco tempo após o desastre na Barragem B1 da Mina do Córrego do Feijão, localizada em Brumadinho/MG -, questões relevantes acerca do fechamento de mina no Brasil, propondo a atuação desta Corte de Contas (peça 7) . Em síntese, o eminente ministro lembrou que, desde 2002, o Plano de Fechamento de Mina (PFM) deve estar contemplado no Plano de Aproveitamento Econômico (PAE) das áreas minerárias, nos termos da Norma Reguladora de Mineração 20 (NRM-20) , do então Departamento Nacional de Produção Mineral (DNPM) . Contudo, não haveria informações disponíveis sobre a quantidade de PAEs vigentes, tampouco se todos os planos possuem os respectivos PFMs, com a estimativa de custo para a sua implementação, considerando, entre outras, variáveis técnicas, ambientais, sociais e econômicas.
O PFM é o documento formal que detalha os procedimentos, etapas e requisitos, bem como o orçamento e a execução financeira, para executar as atividades necessárias para a sua efetivação (o fechamento da mina) . O planejamento prévio, além da atualização periódica, do fechamento da mina é de fundamental importância, visto que não é viável estabelecer práticas e critérios gerais que sirvam para todos os empreendimentos, em função da variabilidade de tipos e condições de minérios extraídos, da aplicação de tecnologias diversas, etc.
Em função disso, este Tribunal aprovou a inclusão, no escopo dos trabalhos a serem realizados por esta Corte na ANM, de ação de controle com os objetivos de:
2.1. identificar as causas que levam à falta de efetiva responsabilização pelos incidentes graves associados às atividades de mineração, bem como apresentar propostas voltadas a corrigir as falhas e impropriedades que venham a ser detectadas; e
2.2. avaliar a consistência e a robustez dos planos de fechamento de minas, bem como se sua desativação está ocorrendo em consonância com tais planos (peça 7) .
III. Da legislação sobre o Plano de Fechamento de Mina (PFM) 
A ANM foi criada pela Lei 13.575/2017, em substituição ao antigo Departamento Nacional de Produção Mineral (DNPM) . Instalada por meio do Decreto 9.587/2018, detém, dentre outras, a atribuição de "regulamentar os processos administrativos sob sua competência, notadamente os relacionados com a outorga de títulos minerários, com a fiscalização de atividades de mineração e a aplicação de sanções" (art. 2º, inciso VIII, do Regimento Interno da ANM) .
A primeira menção sobre fechamento de mina se deu com a edição da Portaria DNPM 237, de 18/10/2001, que instituiu as Normas Reguladoras de Mineração (NRM) , a regulamentar o art. 97 do Decreto Lei 227/1967 (Código de Mineração) e constituídas por 22 normas que tratam da atividade de mineração.
A primeira norma da Portaria DNPM 237, a NRM-1, subitem 1.5.7, dispõe que "o Plano de Fechamento de Mina é parte obrigatória do PAE". 
A vigésima norma (NRM-20) trata do fechamento de minas, especificamente.
O subitem 20.4.2 da NRM-20 estabelece que "para toda mina que (ainda na data de publicação da NRM-20) não tenha plano de fechamento contemplado em seu PAE, a critério do DNPM/ANM, fica o seu empreendedor obrigado a apresentar o referido plano conforme o item 20.4.1".
Já o subitem 20.4.1 da NRM-20 dispõe que:
"20.4.1. Para o fechamento de mina, após comunicação prévia ao DNPM/ANM, é obrigatório o pleito ao Ministro de Estado de Minas e Energia, em requerimento justificativo devidamente acompanhado de instrumentos comprobatórios nos quais constem:
a) relatório dos trabalhos efetuados;
b) caracterização das reservas remanescentes;
c) plano de desmobilização das instalações e equipamentos que compõem a infraestrutura do empreendimento mineiro indicando o destino a ser dado aos mesmos;
d) atualização de todos os levantamentos topográficos da mina;
e) planta da mina na qual conste as áreas lavradas recuperadas, áreas impactadas recuperadas e por recuperar, áreas de disposição do solo orgânico, estéril, minérios e rejeitos, sistemas de disposição, vias de acesso e outras obras civis;
f) programa de acompanhamento e monitoramento relativo a:
I - sistemas de disposição e de contenção;
II - taludes em geral;
III - comportamento do lençol freático; e
IV - drenagem das águas;
g) plano de controle da poluição do solo, atmosfera e recursos hídricos, com caracterização de parâmetros controladores;
h) plano de controle de lançamento de efluentes com caracterização de parâmetros controladores;
i) medidas para impedir o acesso à mina de pessoas estranhas e interditar com barreiras os acessos às áreas perigosas;
j) definição dos impactos ambientais nas áreas de influência do empreendimento levando em consideração os meios físico, biótico e antrópico;
l) aptidão e intenção de uso futuro da área;
m) conformação topográfica e paisagística levando em consideração aspectos sobre a estabilidade, controle de erosões e drenagens;
n) relatório das condições de saúde ocupacional dos trabalhadores durante a vida útil do empreendimento mineiro; e
o) cronograma físico e financeiro das atividades propostas." (destaques acrescidos) 
Já o subitem 20.4.2.1 da mesma NRM dispõe que "o plano de fechamento deve ser atualizado periodicamente, no que couber, e estar disponível para a fiscalização". 
Posteriormente, o Decreto 9.406/2018 reafirmou o fechamento de mina como uma das atividades minerárias, conforme disposto em seu art. 5º: "a atividade de mineração abrange a pesquisa, a lavra, o desenvolvimento da mina, o beneficiamento, a comercialização dos minérios, o aproveitamento de rejeitos e estéreis e o fechamento da mina".
Esse mesmo decreto reafirmou a necessidade da inclusão do PFM no PAE, indicando que seus termos devem ser objeto de resolução da ANM:
"Art. 32. O plano de aproveitamento econômico, firmado por profissional legalmente habilitado, é documento obrigatório do requerimento de concessão de lavra e deverá conter, além dos documentos e das informações exigidas pelo art. 39 do Decreto-Lei nº 227, de 1967 - Código de Mineração, descrição das instalações de beneficiamento, indicadores relativos às reservas e produção e plano de fechamento da mina, nos termos estabelecidos em Resolução da ANM" (grifei) 
Cumpre mencionar que é reconhecido no ambiente acadêmico e em diversas publicações que o PFM deve começar desde a concepção do projeto de uma nova mina e, assim, deve ser parte do estudo de sua viabilidade. Essa é a orientação sustentada por guias internacionais (SÁNCHEZ; SILVA-SÁNCHEZ & NERI, 2013) [footnoteRef:2]. [2:  Referência bibliográfica completa para consulta no relatório deste voto.] 
Portanto, considerando que o art. 38, inciso VI, do Decreto Lei 227/1967 dispõe que é obrigatório o PAE para autorização de lavra de qualquer jazida; que o subitem 1.5.7 da Portaria DNPM 237/2001 c/c o art. 97 do Decreto Lei 227/1967 dispõem que o PFM é parte obrigatória do PAE; que os subitens 20.4.1 e 20.4.2 e subitens dispõem os requisitos que devem constar dos PFMs, bem como a necessidade de sua atualização periódica, passo a avaliar o cumprimento de tais requisitos e sua atualização.
IV. Do cumprimento dos requisitos necessários ao Plano de Fechamento de Minas (PFM) nos termos da NRM-20
A unidade técnica solicitou à ANM planilha com dados sobre as minas no Brasil (peça 2, p. 2) . Em resposta, a agência informou que "a confirmação se existe PFM inserido no PAE não está estruturada em sistema e só pode ser feita com uma verificação específica nos processos físicos, que se encontram normalmente nos arquivos das Unidades Regionais, e apenas recentemente foi adicionada ao RAL" (peça 6, p. 3) .
Diante disso, a unidade técnica solicitou à ANM o encaminhamento dos PFMs de 37 empreendimentos minerários distribuídos por diversos estados, apresentados a partir da vigência da Portaria DNPM 237, de 18/10/2001, e, consequentemente, da NRM-20. A unidade instrutiva selecionou os empreendimentos minerários referente a empresas que, juntas, correspondem a 80% do faturamento total do setor de mineração no Brasil, conforme Relatório Anual de Lavra - RAL-2018 (peça 34) . A seleção contemplou as diversas unidades da federação e a maior variedade de substâncias lavradas, de modo a se conseguir um extrato representativo da realidade do objeto auditado, conforme a Figura 1:
Figura 1 - Distribuição de PFMs analisados por unidade da Federação
	   Fonte: elaboração da SeinfraCOM
Das 37 minas requisitadas pela unidade técnica, a ANM forneceu documentação de 31. A partir da análise dos 31 PFMs apresentados pelos empreendimentos minerários, a unidade técnica verificou que 61% dos planos analisados (19 minas) não apresentaram nenhum dos quatorze itens exigidos na NRM-20 e que nenhum PFM da amostra cumpriu todas as exigências. Em suma, o resultado da análise mostrou que apenas 3 PFMs (10% da amostra) apresentaram mais de 2 dos 19 itens exigidos pela NRM-20, conforme a Figura 2 (peça 75) :
Figura 2 - Quantidade de itens da NRM-20 atendidos
    Fonte: elaboração da SeinfraCOM
A unidade técnica detalhou os itens da NRM-20 não atendidos, conforme a Tabela 1. Chama atenção que os 3 principais itens relacionados à segurança no fechamento de minas (itens em negrito na Tabela 1) obtiveram elevado percentual de não atendimento. Esses itens se relacionam ao monitoramento de estabilidade de taludes, nível do lençol freático e drenagem. Cumpre ressaltar que falhas na drenagem, estabilidade de taludes e nível do lençol freático são elementos técnicos centrais na avaliação da segurança e, vale citar, foram relacionados nas análises das causas do rompimento da Barragem B1 da Mina do Córrego do Feijão, localizada em Brumadinho/MG, conforme discussão no âmbito do TC Processo 001.783/2019-0.
Tabela 1 - Atendimento a itens da NRM-20
	EXIGÊNCIAS - Subitem 20.4.1 da NRM-20
	ATENDIMENTO

		Sim
	Em parte
	Não

	Plano de desmobilização das instalações e equipamentos do empreendimento mineiro indicando o destino a ser dado aos mesmos (letra "c") .
	13%
	42%
	45%

	Programa de acompanhamento e monitoramento de sistemas de disposição e de contenção; taludes em geral; comportamento do lençol freático; e drenagem das águas (letra "f") .
	9%
	39%
	52%

	Plano de controle da poluição do solo, atmosfera e recursos hídricos, com caracterização de parâmetros controladores (letra "g") .
	0%
	29%
	71%

	Plano de controle de lançamento de efluentes com caracterização de parâmetros controladores (letra "h") .
	7%
	16%
	77%

	Definição dos impactos ambientais nas áreas de influência do empreendimento levando em consideração os meios físico, biótico e antrópico (letra "j") .
	13%
	29%
	58%

	Aptidão e intenção de uso futuro da área (letra "l") 
	39%
	16%
	45%

	Conformação topográfica e paisagística levando em consideração aspectos sobre a estabilidade, controle de erosões e drenagens (letra "m") .
	3%
	16%
	81%

	Cronograma físico e financeiro das atividades propostas (letra "o") .
	10%
	16%
	74%

   Fonte: elaboração da SeinfraCOM
Quanto à atualização dos PFMs, a unidade técnica verificou que, em 21 dos processos analisados, o que corresponde a 68% da amostra, os planos são anteriores a outubro de 2014, ou seja, estavam vigentes há mais de cinco anos. Em sete desses processos, ou 23% da amostra, os PFMs era anterior a 2009, ou seja, elaborados há mais de dez anos. A unidade instrutiva observou que a atualização, quando feita, é decorrente da apresentação de um novo PAE, efetuada em razão, por exemplo, de reavaliação das reservas a serem lavradas (peças 39 a 75) .
Neste particular, ressalto que o monitoramento de sistemas de disposição e de contenção, taludes em geral, comportamento do lençol freático e drenagem das águas (letra "f") não é compatível com prazo superior a 5 anos, quiçá 10 anos sem qualquer atualização. Assim, é forçoso concluir que a atualização dos PFMs não é realizada a contento. 
Cumpre avaliar, agora, qual foi a atuação da ANM referente a esses mesmos 31 PFMs.
Em 6 processos, ou seja, em 19% da amostra, não foi localizada (ou não foi encaminhada pelas gerências regionais) a análise do DNPM/ANM sobre o PAE; em 2 processos, ou seja, em 6% das análises, consta a análise do PAE, entretanto o DNPM/ANM não faz qualquer menção ao PFM apresentado no PAE; em 16 processos, ou seja, em 52% das análises, o DNPM/ANM, ao examinar o PAE, apenas indica que o PFM foi apresentado, não efetuando qualquer exame sobre o seu conteúdo; e em 7 processos, ou seja, em 23% das análises, o DNPM/ANM, de forma sucinta, considera satisfatório o PFM apresentado, sem indicar os fundamentos para essa conclusão.
Além disso, o DNPM/ANM apontou alguma inconsistência somente em 4 desses 31 processos, ou seja, em 15% dos planos, a demandar providências por parte do empreendedor. 
Por fim, a unidade técnica do TCU constatou: ausência de sistema de informática ou banco de dados específico que fomente ou dê suporte ao processo de fechamento de mina; ausência, nos formulários da ANM que subsidiam análise técnica de um PAE, de qualquer detalhamento que permita informar se todos os itens previstos na NRM 20 para o PFM estão presentes (há somente um campo cuja finalidade é informar se há ou não a presença de um PFM) ; ausência de processo definido, de critérios ou de manuais para a avaliação do conteúdo do PFM.
Esse cenário permite concluir que os PFMs apresentados pelas mineradoras não possuem consistência e robustez, não passando de plano de intenções para elaboração de um PFM. Quanto ao DNPM/ANM, é possível inferir que a agência não analisa suficientemente os PFMs. De uma maneira geral, trata-se de análise meramente cartorial, limitando-se a verificar se o PAE contém alguma sessão com a denominação "plano de fechamento de mina", não avaliando, materialmente, o conteúdo exigido na NRM-20 com relação a sua adequação.
Em função dessas constatações, a unidade técnica propõe as seguintes recomendações à Agência Nacional de Mineração:
2.3. "redefina e aperfeiçoe os critérios a serem exigidos do empreendedor minerário para a apresentação do Plano de Fechamento de Mina a ser inserido no Plano de Aproveitamento Econômico, quando do requerimento da concessão de lavra, de modo a estabelecer os parâmetros técnicos a serem cumpridos pelo minerador";
2.4. "elabore normativo que estabeleça os critérios a serem exigidos e o processo de avaliação do Plano de Fechamento de Mina, de modo a estabelecer padrões de análise, a serem seguidos por todas suas gerências regionais, dos PFM apresentados pelos empreendedores minerários, quando do requerimento de concessão de lavra";
2.5. "elabore normativo prevendo o conteúdo e os elementos a serem exigidos para o planejamento do fechamento de mina nos casos em que não se aplica o Plano de Fechamento de Mina";
2.6. "adote providências com a finalidade de desenvolver internamente os processos de negócio afetos ao fechamento de mina, com o mapeamento, a otimização e a informatização dos processos";
Ao propor a elaboração e a redefinição de critérios para o Plano de Fechamento de Mina, a unidade instrutiva parte da premissa de insuficiência desses critérios a serem exigidos do empreendedor minerário. Com as devidas vênias, entendo que o diagnóstico do problema é outro. Os critérios para o PFM existem (NRM-20) , e seu cumprimento é obrigatório, conforme detalhado no capítulo III deste voto. As evidências acostadas aos autos indicam que a ANM se omitiu no seu papel de regulador ao não fazer cumprir tais critérios. Além disso, tais evidências não demonstram, indubitavelmente, que os atuais critérios para o PFM (dispostos na NRM-20) são inadequados.
Nesse sentido, cabe dar ciência à ANM de que os critérios dispostos na NRM-20, em especial o subitem 20.4.1, são obrigatórios nos PFMs. Ademais, cabe determinação à unidade instrutiva para, em processo de representação apartado destes autos, realize audiência de toda a diretoria da ANM, com fundamento nos arts. 4º e 76, incisos I, II e IV, do Regimento Interno da ANM (Portaria 247, de 8/4/2011, do Ministério de Minas e Energia) , pela conduta omissiva de coordenar e gerir o planejamento e a execução da ação de fiscalização da atividade minerária, caracterizada pelas seguintes constatações, referentes aos processos listados no apêndice I do relatório que integra este voto, em afronta aos arts. 38 e 97, inciso VI, do Decreto Lei 227/1967 c/c os subitens 1.5.7, 20.4.1 e 20.4.2 da Portaria DNPM 237/2001:
2.7. em 19 processos, os PFMs não apresentaram nenhum dos 14 itens exigidos na NRM-20;
2.8. em nenhum processo, o PFM cumpriu todas as exigências da NRM-20;
2.9. em 6 processos, não foi localizada (ou não foi encaminhada pelas gerências regionais) a análise do DNPM/ANM sobre o PAE;
2.10. em 2 processos, consta a análise do PAE, entretanto o DNPM/ANM não faz qualquer menção ao PFM apresentado no PAE; 
2.11. em 16 processos, o DNPM/ANM, ao examinar o PAE, apenas indica que o PFM foi apresentado, não efetuando qualquer exame sobre o seu conteúdo;
2.12. em 7 processos, o DNPM/ANM, de forma sucinta, considera satisfatório o PFM apresentado, sem indicar os fundamentos para essa conclusão;
2.13. em todos os processos, não houve a atualização dos PFM.
V. Do provisionamento financeiro para fechamento de minas
O provisionamento financeiro para fechamento de mina é questão relevante, uma vez que, à época de tal fechamento, pode não haver mais fluxo de caixa do empreendimento. Logo, se não há provisionamento prévio, há maior risco de abandono da mina.
Cito trechos da literatura técnica sobre o assunto:
"Estados Unidos
Outra característica marcante dos sistemas legais que regulamentam o fechamento de mina nos Estados Unidos é a exigência de que os requerentes das licenças de operação e recuperação coloquem à disposição do Estado alguma forma de garantia financeira, cujo montante deve ser bastante suficiente para cobrir os custos estimados da recuperação, caso os titulares ou operadores de mina fiquem impossibilitados de executá-la ou se neguem a promovê-la.
Os estados, geralmente, aceitam uma gama de instrumentos financeiros específicos para garantir as obrigações do fechamento, entre eles, apólice de fiança, certificado de depósito, fundo de investimento específico, carta de crédito irrevogável, apólice de seguro, escritura de hipoteca, disponibilidade de bens à penhora, gravando bens reais ou propriedades pessoais, e depósito à vista, colocados sob a guarda do Tesouro estadual. Alguns estados autorizam que companhias financeiramente saudáveis, após submeter-se a testes que a comprovem, emitam certificados de auto seguro, dando-se em garantia (HAYES, 1994) .
Austrália
O risco financeiro de que o ônus da implantação do processo de reabilitação recaia sobre a comunidade, em caso de fechamento abrupto ou não planejado, é reduzido através da exigência de apresentação de garantia financeira que financie o fechamento de mina, nos termos do plano aprovado, no evento de o operador falir ou deixar de cumprir com as obrigações acordadas por ocasião da concessão da licença operacional.
 (...) 
De modo geral, incentiva-se a implantação da reabilitação progressiva da área perturbada, simultaneamente com as operações de lavra, oferecendo-se, para isso, a possibilidade de redução progressiva do montante da garantia financeira disponibilizada, à medida que o trabalho de reabilitação é executado, considerado complexo e satisfatório pelas agências reguladoras envolvidas (CLARK, 2000; DANIEL & NIXON, 2000) .
Canadá
As empresas de mineração canadenses estão legalmente obrigadas a apresentar o planejamento técnico prévio dos trabalhos de reabilitação, descomissionamento e proteção ambiental, que integrarão o processo de fechamento definitivo da mina. Também estão obrigadas a apresentar garantias financeiras prévias que assegurem a execução de todos os trabalhos planejados, dentro de padrões aceitáveis e em conformidade com o plano de fechamento.
 (...) 
De modo geral, ao término do processo de planejamento do empreendimento mineiro e antes do início da produção, é exigida a apresentação de uma garantia financeira - cujo montante é acordado entre as partes - bastante e suficiente para assegurar a recuperação final do sítio mineiro e demais instalações, caso ocorra o abandono abrupto da mina pelo titular, prevenindo que a responsabilidade pela recuperação - física e financeira - recaia sobre a Coroa" (LIMA, 2002) 
Por outro lado, na análise da documentação de 31 minas - PFMs inseridos no PAE (e suas atualizações) citadas neste voto, a unidade técnica desta Corte não identificou nenhuma menção a garantias para o fechamento da mina. De acordo com a Tabela 1, em 74% da amostra não foi apresentado nem mesmo o cronograma físico e financeiro das atividades propostas para o fechamento da mina, que é item obrigatório.
Ressalto que o inciso III do art. 13 da Lei 13.575/2017 (Lei de criação da ANM) estabelece que a agência, por meio de resolução, disporá sobre os processos administrativos em seu âmbito de atuação, notadamente sobre: hipóteses e critérios para a apresentação de garantias financeiras ou a contratação de seguros para cobertura dos riscos de atividades minerárias.
Diante disso, me associando à proposta da unidade técnica, é mister recomendar à Agência Nacional de Mineração que regulamente, com base nas melhores práticas internacionais, o referido inciso, no sentido de assegurar garantias financeiras para a execução do fechamento de mina.
VI. Da insuficiência das sanções e multas à disposição da ANM
A insuficiência das sanções definidas para o cometimento de infrações pelos mineradores e o baixo valor das multas aplicáveis pela ANM comprometem as atividades fiscalizatórias da agência, impactando a adequada gestão do fechamento de mina.
O Código de Mineração, Decreto-Lei 227/1967, dispõe o seguinte (redação dada pela Lei 9.314/1996) sobre as sanções aplicáveis pela ANM:
"Art. 63. O não cumprimento das obrigações decorrentes das autorizações de pesquisa, das permissões de lavra garimpeira, das concessões de lavra e do licenciamento implica, dependendo da infração, em:
I - advertência;
II - multa; e
III - caducidade do título.
§ 1º. As penalidades de advertência, multa e de caducidade de autorização de pesquisa serão de competência do DNPM.
§ 2º. A caducidade da concessão de lavra será objeto de portaria do Ministro de Estado de Minas e Energia.
§ 3º A caducidade da concessão de lavra, será objeto de Decreto do Governo Federal.
Art. 64. A multa inicial variará de 100 (cem) a 1.000 (um mil) UFIR, segundo a gravidade das infrações."
A expressa previsão da tipicidade legal relacionada ao fechamento de mina, incluindo a possibilidade de aplicação de sanções, ocorreu somente em 2018, por meio da edição do novo regulamento desse código - Decreto 9.406/2018, segundo o qual:
"Art. 34. Além das condições gerais que constam do Decreto-Lei nº 227, de 1967 - Código de Mineração e deste Decreto, o titular da concessão fica obrigado, sob pena das sanções previstas em lei, a:
 (...) 
XVIII - executar e concluir adequadamente, após o término das operações e antes da extinção do título, o plano de fechamento de mina;
 (...) 
Seção II - Das infrações administrativas
 (...) 
Art. 68. Abandonar a mina ou a jazida, assim formalmente caracterizada conforme disposto em Resolução da ANM:
Sanção: multa de R$ 3.293,90 (três mil, duzentos e noventa e três reais e noventa centavos) e caducidade do título.
 (...) 
Art. 70. O descumprimento às obrigações previstas no art. 34, caput, incisos V, IX, X, XI, XII, XIII, XVI, XVIII e XIX implicará multa de R$ 1.619,63 a R$ 3.239,26, conforme estabelecido em Resolução da ANM." (grifei) 
As sanções previstas no Código de Mineração e regulamentadas pelo Decreto 9.406/2018 (advertência, multa e caducidade do título) são limitadas, se comparadas àquelas previstas na legislação de regência das demais agências reguladoras:
ANM: advertência, multa e caducidade do título (art. 63 do Decreto Lei 227/1967) ;
Anatel: advertência, multa, suspensão temporária, obrigação de fazer, obrigação de não fazer, caducidade e declaração de inidoneidade (art. 3º da Resolução 589, de 7/5/2012) ;
ANP: multa, apreensão de bens e produtos, perdimento de produtos apreendidos, cancelamento do registro do produto junto à ANP; suspensão de fornecimento de produtos, suspensão temporária, total ou parcial de funcionamento de estabelecimento ou instalação, cancelamento de registro de estabelecimento ou instalação, revogação de autorização para o exercício de atividade (art. 2º da Lei 9.847, de 26/10/1999) ;
ANTT: advertência, multa, suspensão, cassação, declaração de inidoneidade, perdimento do veículo (art. 78 da Lei 10.233, de 5/6/2001) ;
Anvisa: advertência, multa, apreensão de produto, inutilização de produto, interdição de produto, suspensão de vendas e/ou fabricação de produto, cancelamento de registro de produto, interdição parcial ou total do estabelecimento, proibição de propaganda, cancelamento de autorização para funcionamento da empresa, cancelamento do alvará de licenciamento de estabelecimento, intervenção no estabelecimento que receba recursos públicos de qualquer esfera, imposição de mensagem retificadora, suspensão de propaganda e publicidade (art. 2º da Lei 6.437, de 20/8/1977) .
Para contornar tais limitações e aumentar o alcance das sanções da ANM, o Poder Executivo editou a Medida Provisória 790/2017, que se destinava a alterar o Código de Mineração. Excerto do sumário executivo dessa medida provisória justifica a atualização das multas "para dar ao órgão regulador, no exercício da fiscalização, um poder mais dissuasivo de cometimento de irregularidades, em face da nova dimensão das infrações aos agentes". A referida MP estabelecia as seguintes sanções:
"Art. 63. A inobservância de dispositivos deste Código implica, dependendo da infração, em:
I - advertência;
II - multas administrativas simples; 
III - multas diárias;
IV - suspensão temporária, total ou parcial, das atividades minerais;
V - apreensão de minérios, bens e equipamentos; e
VI - caducidade do título.
§ 1º As sanções de que trata o caput poderão ser aplicadas isolada ou conjuntamente.
§ 2º O regulamento deste Código definirá o critério de imposição de sanções, segundo a gravidade de cada infração, as circunstâncias agravantes e atenuantes e, especificamente no caso de multas administrativas simples e multas diárias, o porte econômico do infrator.
§ 3º À exceção da caducidade da concessão de lavra, que será objeto de Portaria do Ministro de Estado de Minas e Energia, a imposição das demais sanções administrativas será de competência do DNPM.
Art. 64. A multa variará de R$ 2.000 (dois mil reais) a R$ 30.000.000 (trinta milhões de reais) .
Parágrafo único. Em caso de reincidência específica em prazo igual ou inferior a dois anos, a multa será cobrada em dobro.
Art. 64-A. A multa diária será aplicada na hipótese de o cometimento da infração se prolongar no tempo e variará de R$ 100,00  (cem reais)  a R$ 50.000,00  (cinquenta mil reais) , conforme estabelecido em regulamento.
Art. 65. A caducidade da autorização de pesquisa, da concessão de lavra ou do licenciamento será declarada nas seguintes hipóteses:
I - caracterização formal do abandono da jazida ou da mina;
II - prosseguimento de lavra ambiciosa, apesar de multa; ou
III - não atendimento de repetidas notificações da fiscalização, caracterizado pela segunda reincidência específica, no intervalo de dois anos, de infrações com multas." (grifei) 
Em que pesem os inegáveis avanços contidos na Medida Provisória 790/2017, ela não foi convertida em lei pelo Congresso Nacional e caducou no dia 28/11/2017. Assim, manteve-se o insuficiente arcabouço sancionatório da ANM, em vigor nos dias atuais.
Tal situação é agravada pela constatação da unidade técnica desta Corte de que: "em entrevistas realizadas pela equipe de auditoria, os gestores da ANM informaram desconhecer qualquer caso de aplicação de sanção em decorrência do descumprimento de itens do PFM, nem qualquer processo em que a rejeição do relatório final de execução do PFM tenha conduzido à impossibilidade de renúncia do título minerário".
Em função disso, verifico que há risco da não realização de procedimentos relacionados ao fechamento de mina por parte dos empreendedores minerários devido à insuficiência de sanções efetivas, como também ao baixo valor estabelecido para as multas. Em outras palavras, pode ser mais vantajoso economicamente ao minerador abandonar a mina diante das atuais sanções existentes.
A unidade instrutiva propõe que a Agência Nacional de Mineração "promova a elaboração de estudos com o objetivo de identificar quais as sanções a serem aplicadas e quais os valores mais adequados para as multas aplicáveis, tendo em vista a necessidade de inibir o fechamento de mina inadequado ou o abandono do empreendimento minerário, para posterior encaminhamento ao Ministério de Minas e Energia".
As sanções discutidas neste capítulo do voto estão dispostas no Código de Mineração. Assim, com as devidas vênias, entendo que o fórum para discussão e modificação deste dispositivo legal é o Congresso Nacional.
Nesse sentido, é mister dar-lhe ciência de que as sanções dispostas no Código de Mineração, Decreto-Lei 227/1967, arts. 63 e 64, são insuficientes para a efetividade das ações regulatórias da Agência Nacional de Mineração, o que pode resultar em novos desastres relacionados às atividades de mineração.
VII - Conclusão
Os elementos constantes dos autos permitem concluir que os Planos de Fechamento de Minas apresentados pelas mineradoras estão em desacordo com a legislação minerária, pois não apresentam os requisitos mínimos exigidos. Quanto à ANM, é possível inferir que a agência não avalia suficientemente os PFMs, pois, na maioria das vezes, sequer os exige do empreendedor, apesar de sua obrigatoriedade. Ante esse cenário, há indícios de omissão grave dos diretores da agência, razão pela qual deve-se chamá-los em audiência em processo apartados destes autos.
Outra questão relevante é a ausência de instrumentos que assegurem o provisionamento financeiro para fechamentos de mina. Há risco de que à época de tal fechamento inexista fluxo de caixa do empreendimento. Logo, se não há provisionamento prévio, há maior probabilidade de abandono da mina por falta de recursos por parte do empreendedor. Diante disso, oportuno recomendar à Agência Nacional de Mineração que regulamente, com base nas melhores práticas internacionais, o inciso III do art. 13 da Lei 13.575/2017, no sentido de assegurar garantias financeiras para a execução do fechamento de mina.
Finalmente, há na legislação minerária a insuficiência das sanções definidas para o cometimento de infrações pelos mineradores. Além disso, se faz presente a fixação de baixos valores de multas à disposição da ANM, quando comparada com as demais agências. Nesse sentido, é mister dar ciência ao Congresso Nacional de que as sanções dispostas no Código de Mineração, Decreto-Lei 227/1967, art. 63, são insuficientes para a efetividade das ações regulatórias da Agência Nacional de Mineração, o que pode resultar em novos desastres relacionados às atividades de mineração.
Não posso deixar de louvar a unidade instrutiva, em seu percuciente trabalho de pesquisa em dezenas de processos minerários, que tão bem diagnosticou a situação dos Planos de Fechamento de Mina no âmbito da Agência Nacional de Mineração. 
Ante o exposto, VOTO por que seja aprovada a minuta de deliberação que submeto a este Colegiado.
TCU, Sala das Sessões Ministro Luciano Brandão Alves de Souza, em 13 de maio de 2020.
ANA ARRAES 
Relatora